臺灣高等法院刑事判決　　　　　 92年度重上更(三)字第115號
上　訴　人　臺灣臺北地方法院檢察署檢察官
上　訴　人
即　被　告　子○○
選任辯護人　薛銘鴻律師
　　　　　　林麗芬律師
上　訴　人
即　被　告　壬○○
　　　　　　辛○○
上　一　人
選任辯護人　陳煥生律師
　　　　　　李念祖律師
　　　　　　宋耀明律師
被　　　告　己○○
選任辯護人　張麗玉律師
被　　　告　癸○○
選任辯護人　王建智　律師
被　　　告　庚○○
選任辯護人　林志豪律師
　　　　　　陳添信律師
被　　　告　丑○○
選任辯護人　張良律師
　　　　　　蔡亞寧律師
　　　　　　李振華律師
被　　　告　戊　○
上列上訴人因被告等違反貪污治罪條例等案件，不服臺灣臺北地
方法院87年度訴字第523號，中華民國88年2月6日第一審判決（
起訴案號：臺灣臺北地方法院檢察署86年度偵字第26093、26094
、26095、26097、26098、26099、26100、26101、26115、27317
、27659、27739號、87年度偵字第2694、5851號），提起上訴，
經本院判決後，由最高法院第3次發回更審，本院判決如下：
    主  文
原判決關於子○○、壬○○、辛○○部分，均撤銷。
子○○依據法令從事公務之人員，對於違背職務之行為，期約賄
賂，處有期徒刑拾壹年，褫奪公權柒年；又依據法令從事公務之
人員，共同對於違背職務之行為，收受賄賂，處有期徒刑拾貳年
，併科罰金新臺幣伍仟萬元，罰金如易服勞役，以罰金總額與陸
個月之日數比例折算，褫奪公權拾年，與壬○○共同犯罪所得賄
款港幣伍仟伍佰陸拾玖萬仟柒佰零元，應連帶追繳並沒收，
如全部或一部無法追繳時，應以其財產抵償之。應執行有期徒刑
貳拾年，併科罰金新臺幣伍仟萬元，罰金如易服勞役，以罰金總
額與陸個月之日數比例折算，褫奪公權拾年，與壬○○共同犯罪
所得賄款港幣伍仟伍佰陸拾玖萬仟柒佰零元，應連帶追繳並
沒收，如全部或一部無法追繳時，應以其財產抵償之。
壬○○與依據法令從事公務之人員，共同對於違背職務之行為，
收受賄賂，處有期徒刑拾年，併科罰金新臺幣仟萬元，罰金如
易服勞役，以罰金總額與陸個月之日數比例折算，褫奪公權柒年
，與子○○共同犯罪所得賄款港幣伍仟伍佰陸拾玖萬仟柒佰零
元，應連帶追繳並沒收，如全部或一部無法追繳時，應以其財
產抵償之。
辛○○被訴部分公訴不受理。
其他上訴駁回。
    事  實
一、子○○原係臺北縣政府地政局局長，綜理該局之業務，並主
    管非都市土地之使用分區、使用地編定及使用管制等事務，
    為依據法令從事公務之人員。緣馥記建設股份有限公司（以
    下簡稱馥記公司）董事長癸○○、海景建設股份有限公司（
    以下簡稱海景公司）及戊○等人共有坐落臺北縣三芝鄉○○
    段土地公坑小段一之二、三、三之六、五之一、五之二、五
    之四、五之六、五之六五、五之六六、十二、十二之十四地
    號土地〔癸○○、海景公司分別享有所有權百分之三十八，
    戊○為百分之二十四，於民國（下同）七十七年間，將一之
    二、五之二、五之四、五之六、十二、十二之十四地號土地
    登記為癸○○所有，其餘則信託登記為庚○○所有〕，前於
    八十年五月三十日，癸○○、海景公司及戊○協議共同開發
    上開土地，並委託海景公司總經理兼仲信代書事務所實際負
    責人李震東（業經原審以行賄罪判處有期徒刑一年，褫奪公
    權二年；行使變造公文書罪判處有期徒刑一年二月，應執行
    有期徒刑二年，褫奪公權二年，緩刑五年確定）辦理將上開
    土地變更為建築用地，期能早日開發脫售牟利，惟因上開三
    、三之六、五之一、五之六五、五之六六地號土地及同小段
    一之二、十二、十二之十四地號土地，分別屬於一般農業區
    農牧用地及林業用地，因囿於非都市土地使用管制規則等法
    令限制，未能直接變更編定為建築用地。適為海景公司負責
    人吳治海之妻鄭亞雲（業經本院上訴審以行賄罪判處有期徒
    刑一年，褫奪公權一年；行使變造公文書罪判處有期徒刑一
    年，應執行有期徒刑一年十月，褫奪公權一年，緩刑五年確
    定）得悉上情，鄭亞雲乃於八十四年底向李震東表示其熟識
    臺北縣議員己○○，可透過議員之關係辦理變更，並介紹己
    ○○與李震東認識，己○○稱其請教臺北縣政府官員後，認
    可經由通盤檢討方式辦理變更。八十五年初，己○○向鄭亞
    雲表示，可向地主索取新臺幣（下同）三千七百萬元，以其
    中二千萬元打通縣府官員，以辦理土地之變更編定，前金先
    付一成（二百萬元），另一千七百萬元為渠與鄭亞雲之佣金
    ，比例另議。鄭亞雲遂轉知李震東須款三千七百萬元，並與
    李震東商議向地主索取五千五百萬元，其中除己○○所言及
    之三千七百萬元外，其餘一千八百萬元，則由李震東分一千
    萬元，鄭亞雲分八百萬元，議定之後，即由李震東告知癸○
    ○等地主變更編定所需費用為五千五百萬元。嗣經癸○○、
    海景公司及戊○等地主估算後，認仍有可觀利潤，事屬可行
    ，乃應鄭亞雲之要求，由李震東於八十五年四月十一日在臺
    北市不詳地點，先交二百萬元交付予鄭亞雲，鄭亞雲同時簽
    發以八十六年一月三日為發票日、面額二百萬元之支票一紙
    ，交由李震東轉交海景公司，雙方言明屆時若無法變更，鄭
    亞雲應將該二百萬元無息退還海景公司。並於八十五年六月
    二十七日，由癸○○、庚○○與海景公司（由吳治海、周宜
    桂、丑○○、劉俊慶共同代表）及戊○等三方地主，在臺北
    市柯君重律師事務所訂立協議書，約明其三方地主同意以五
    千五百萬元供鄭亞雲運用，以辦理上開用地變更事宜。復以
    土地登記名義人癸○○、庚○○與鄭亞雲簽定委任書，委託
    鄭亞雲為負責人之溥巍工程顧問有限公司（以下簡稱溥巍公
    司，實際上無此公司登記）為前述十一筆土地「進行規劃與
    改良，並向主管機關提出變更乙種建築用地之聲請」名義，
    約定「規劃與改良含一切設計費用、規費」為五千五百萬元
    ，其中簽約金為二百萬元，其餘規劃費用五千三百萬元，則
    應於本案規劃變更完成後六個月內，以本案標的售出之價金
    支付，如屆時標的物尚未出售，三方應以現金依持分比例各
    自分擔（意即土地如能順利變更，屆時無論賣出與否，三方
    地主仍須支付尾款五千三百萬元），從而鄭亞雲、李鎮東等
    人日後行賄、朋分之資金來源即有所據。然李鎮東仍質疑己
    ○○所謂之縣府官員能否助地主達成變更之目的，故己○○
    乃於八十五年九月十八日安排子○○在臺北市士林區「雍雅
    坊」法國餐廳與鄭亞雲、李震東見面，子○○表示可以考慮
    採取通盤檢討方式將其用地變更。惟嗣因上開土地不合於「
    臺灣省非都市土地使用分區及用地檢討作業要點」（以下簡
    稱作業要點）第三點之規定（合法建地相連範圍內人口聚居
    須在二百人以上，始得斟酌地方情形及需要，就現有建地邊
    緣為範圍劃為鄉村區），無從依該作業要點以通盤檢討方式
    變更為鄉村區乙種建築用地。李震東嗣經子○○告知可向臺
    北縣政府提出通盤檢討非都市土地暨將林業、農牧用地變更
    使用之申請後，李震東乃將上述十一筆土地其中之五之二、
    五之六五地號兩筆土地刪除，另增加以癸○○名義登記之同
    小段三之五、五之三、五之五、五之六四、十二之十三地號
    五筆土地，於八十六年一月十三日向請臺北縣政府就「一之
    二、三、三之五、三之六、五之一、五之三、五之四、五之
    五、五之六、五之六四、五之六六、十二、十二之十三、十
    二之十四地號」等十四筆土地提出申請變更使用之通盤檢討
    。鄭亞雲並於同日以該案已在積極進行為由，與癸○○、戊
    ○、丑○○三方地主簽立同意書，將委任之期限延至八十六
    年六月三十日，其餘條件不變。李震東提出前開申請之後，
    子○○除於八十六年一月十八日批示，將李震東所提出之上
    開通盤檢討申請案，函轉交淡水地政事務所併通盤檢討案參
    辦，並於八十六年二月二十日，邀同淡水地政事務所主任吳
    明意，在陽明山公務人員訓練中心會合，與李震東及鄭亞雲
    同赴臺北縣三芝鄉之土地現場勘查，藉以研議如何辦理該案
    。然上開土地因遲遲無法順利變更，鄭亞雲乃懷疑己○○未
    積極聯繫辦理，並為確認子○○是否知悉該案賄款乙情，於
    八十六年三、四月間，與李鎮東共同基於行賄之犯意聯絡，
    由鄭亞雲一人或偕同多次邀約子○○至「十方傳奇」餐廳餐
    敘，再將前與己○○所議定之賄款二千萬元之事告知子○○
    ，經子○○當場允諾，而與鄭亞雲、李鎮東期約於事成後交
    付賄賂。子○○自此即更積極謀求辦理該案，並進而為違背
    職務之行為，鄭亞雲、李鎮東亦知悉子○○有違背職務之行
    為而仍予期約賄賂。期間子○○並與李鎮東就上開用地變更
    經深入研議後，決定利用「製定非都市土地使用分區圖及編
    定各種使用地作業須知」（以下簡稱作業須知）第九點有關
    非都市土地各種使用地之編定原則「於使用編定結果公告前
    已奉准變更為『建』地目，或實際已全部作建築使用或已依
    法完成基礎工程者，在一般農業區得編為甲種建築用地」之
    規定，由李震東以癸○○等地主名義提出申請變更，子○○
    並指示李震東於申請之同時，應將臺北縣政府七十一年六月
    二十八日七一北建五字第五五九二號函及其附件「土地改良
    證明書」影本附在申請書一併送審，俾其可以「土地改良證
    明書」充混為本案土地曾有經同意從事建地改良事實之證明
    ，以便將上開土地變更編定為建地；又因子○○認為原十四
    筆土地之申請案中，同小段三之五、三之六、五之一、五之
    三、五之四、五之五、五之六、五之六四、五之六六、十二
    之十三等十筆地號，或因面積狹小、地形破碎，無開發價值
    ，或為道路用地，並無變更價值，均應予刪除，僅保留一之
    二、三、十二、十二之十四地號四筆即可，另三地號土地若
    單獨辦理，將來作建地使用時，會造成過多畸零地，降低價
    值，應設法與鄰地三之一、三之二、三之三地號等三筆面積
    達一點五公頃之土地合併申請，才較完整，方具有開發價值
    ，子○○遂要李震東出面向上開三之一、三之二、三之三地
    號土地之地主洽談購買事宜，以求可以一併變更，惟因三之
    一、三之二、三之三地號土地並非前開土地改良證明書中所
    列地號之土地，子○○乃與李震東共同基於行使變造公文書
    之概括犯意，在八十六年四月一日提出申請前某日，由子○
    ○在其局長辦公室內指使李震東，將上開土地改良證明書影
    本上所記載之「三一之一○」以下地號塗去，再變造為「三
    、三之一、三之二、三之三」等四筆地號，同時又指使李震
    東將該函之「副本收受者」一欄之受文單位全部以修正液塗
    掉，使之難以稽查真偽，李震東先則表示有偽造文書之嫌，
    且因稅捐處等各單位或有檔案可查，恐遭發現，似有不妥，
    惟子○○竟表示其查過各單位舊卷，均已無案可稽，不會有
    事，李震東遂在其授意下塗改變造後再予影印，而以上開方
    式共同變造該函及土地改良證明書影本（以下簡稱變造第一
    版），足以生損害於臺北縣政府所製發公文之正確性。李震
    東並依子○○之指示，於八十六年四月一日，將該變造第一
    版之土地改良證明書影本，附於所補送之「非都市土地變更
    編定申請書」，改以「一之二、三、三之一、三之二、三之
    三、十二、十二之十四地號」等七筆土地，向臺北縣政府申
    請將該七筆土地變更編定，而行使該變造之公文書。嗣因該
    申請書漏列欲申請變更用地之種類，且未檢附三之一、三之
    二、三之三地號等三筆土地之地主同意書，經地政局承辦人
    張澤台發現，並通知補正，李震東乃於八十六年四月二十四
    日補正表明將上開土地申請變更編定為甲種建築用地，並請
    地政局派員會勘，另偽稱：該三筆土地之所有人出國，請准
    於會勘後再補送地主同意書，然經地政局承辦人張澤台審查
    ，認為土地改良證明書並非雜項工程使用執照，亦非水土保
    持證明，依法應不得據以辦理變更，且依「非都市土地使用
    管制規則」第十條第二項所列附表二規定，一般農業區林業
    、農牧用地亦不得變更為同區甲種建築用地，擬予駁回，惟
    子○○明知上開申請書所附土地改良證明書係經變造，仍違
    背職務，於八十六年四月二十八日，在張澤台簽擬之函稿上
    批示「前已同意土地改良為建地，先會勘，再研商（副知朱
    議員）」；復指示地政局承辦人趙沛霖邀集淡水地政事務所
    承辦課長吳詠智、工務局建造管理課技士趙棟樑、使用管理
    課技士林文能、農業局課員詹讚修及環境保護局技士黃莉琳
    ，於八十六年五月六日至該申請變更案之七筆土地現場進行
    會勘，惟會勘結果，農業局官員當場異議，表示係平地，且
    已有蓄水池（雜項工作物），部分土地又違規使用，依作業
    須知九(二)之說明３後段規定，不得更正編定為建築用地，遂
    就會勘現況作成「1.現場地勢平坦，2.部分土地違規使用，
    3.與後面已建完成之建物差七米。」之紀錄，經各單位於會
    勘後填製「臺北縣非都市土地變更編定現場會勘及會辦審查
    表」，環境保護局技士黃莉琳建請加會農業局查證本案基地
    是否屬山坡地，而農業局審查認為「非屬山坡地範圍，本案
    變更用地應依森林法第六條及同法第五條規定報請省（林務
    局）主管機關同意及報請中央主管機關會同內政部核准。」
    （因森林法第六條第二項規定，原有林業用地變更用途時，
    應先徵得主管機關同意）。惟工務局趙棟樑並未及時作成審
    查表，地政局趙沛霖亦未將會勘紀錄送出，始未續行辦理。
    子○○見無法以直接變更用地之方法達其目的，乃另思自該
    等土地之使用分區著手，亦即依行政院七十二年八月十五日
    台七十二內字第一五○六二號函示「屬山坡地保育利用範圍
    內土地，於七十二年七月七日山坡地開發建築管理辦法發布
    施行前，業經水土保持機關受理並核發水土保持證明者，得
    申請變更編定為丙種建築用地。」，將上揭土地由原所編屬
    之一般農業區先更正編定為山坡地保育區，再以上揭土地改
    良證明書充作水土保持證明，以達到將上開土地變更編定為
    丙種建築用地之目的。子○○遂邀集臺灣省政府地政處（未
    派員出席）、臺北縣政府工務局、農業局、環保局、地政局
    及淡水地政事務所等單位，於八十六年五月三十一日上午在
    地政局五樓會議室召開會議研商該案土地變更編定事宜，並
    增邀己○○出席，會議由子○○主持，以上開變造第一版之
    土地改良證明書影本提會討論，子○○並於會議前書寫「該
    土地改良（建地）證明書可視同（為）水土保持合格證明文
    件」之便條交付己○○，使各與會單位瞭解本件確有議員關
    切，嗣於會議中做成「(一)請工務局、農業局調閱七十一年間
    建設局核發『土地（建地）改良證明書』之原卷，並請查明
    該證明書是否可視為水土保持合格證明文件。(二)上揭『土地
    （建地）改良證明書』如經工務局、農業局查明可視為水土
    保持合格證明文件，則納入非都市土地使用分區及使用地編
    定通盤檢討，予以更正。」之結論。會議後，工務局建造管
    理課技士趙棟樑向檔案組查詢後，得悉該局原卷因逾保存期
    限已經銷燬，遂以浮簽填製會審意見表示「經調本局（前建
    逾十年，無案可稽（卷已銷燬）。」，並於八十六年六月五
    日會簽地政局表示「查本局．．．檔案已銷燬（無案可稽）
    ，惟八六年五月三十一日會中淡水地政所提供之七一北府地
    四字第八二九九號函可否請貴局調閱供參。」，經地政局於
    八十六年六月十六日影印該函送建造管理課，惟趙棟樑依該
    函內容仍無法判定真偽，遂於八十六年七月三日再簽會地政
    局表示「查本局（前建設局）七一、六、二八、七一北建三
    字第五五九二號函無案可稽．．．建請洽農業局查明本案有
    無水土保持合格證明或報省請示。」，然子○○竟無視於工
    務局建造管理課之前述會審意見，認若請己○○前往工務局
    使用管理課親會公文或較易達成所欲，遂於八十六年六月三
    日指示張澤台，依上開會議之結論，逕簽分會農業局及工務
    局（使用管理課），請其查明建設局於七十一年間核發「土
    地（建地）改良證明書」是否可視為水土保持合格證明文件
    。嗣經農業局技佐宋文泉會審，因宋文泉並不贊同前述會議
    之結論意見，亦不願為該結論背書，遂僅於會簽單上表示「
    其二者證明書之核發引用法源不同，惟土地（建地）改良證
    明書是否可視為水土保持合格證明文件，請逕洽核發土地（
    建地）改良證明書之權責單位查明。」等意見；至於八十六
    年六月四日簽會工務局部分，子○○事前即電請己○○於當
    日攜上開便條紙至地政局取文，自行親會工務局使用管理課
    承辦人，以使承辦人見係縣議員親會而依子○○之意見擬文
    ，己○○與子○○約定時間後，己○○於是日下午電話告知
    子○○無法按時趕到，子○○乃請其自行至工務局之使用管
    理課，會辦之公文由其另差人送至該課，送會前，子○○復
    寫下「經核領有本局核發之土地（建地）改良證明書可視為
    水土保持合格證明文件」等字句之便條，附於地政局會簽工
    務局之公文夾內，己○○到達工務局使用管理課後，表示莊
    局長說會簽內容應依該便條內容照抄即可，林文能於會簽意
    見時，因見係縣議員己○○到場關切，又有子○○所寫上開
    便條，亦不疑有他，即在會辦單上登載「查癸○○先生等二
    人申請於三芝鄉○○段土地公坑小段一之二號等土地變更編
    定乙案，經核領有本局核發之土地（建地）改良證明書可視
    為水土保持合格證明文件。」，再經該課代理課長洪村山逕
    為判行後退還地政局。子○○乃以工務局前述會簽意見已表
    示「土地（建地）改良證明書可視為水土保持合格證明文件
    」為由，指示不知情之地政局承辦人張澤台連同前開變造第
    一版之土地改良證明書影本，於八十六年六月十四日函請淡
    水地政事務所，將該案納入非都市土地使用分區及使用地編
    定通盤檢討案處理。該案嗣經淡水地政事務所課長吳詠智、
    承辦人林靜慧接辦後，先至地政局請示，子○○指示技正廖
    明傳向吳詠智、林靜慧說明辦理之方向，即將本案土地由一
    般農業區林業、農牧用地調整為山坡地保育區丙種建築用地
    ，林靜慧再向地政局承辦人趙沛霖索取原卷相關資料影印帶
    回參辦，惟林靜慧於審查製作提案土地清冊時，係以李震東
    於八十六年一月十三日提出之通盤檢討申請書所附十四筆土
    地清冊為參考藍本，而因變造第一版之土地改良證明書中並
    無五之一地號，且五之六四、五之六六地號又係於七十年七
    月二十九日，由五之一地號分割出來，故剔除該三筆地號，
    僅將其餘一之二、三、三之五、三之六、五之三、五之四、
    五之五、五之六、十二、十二之十三、十二之十四等地號計
    十一筆核列於土地清冊，並依該所主任吳明意之指示，作成
    「臺北縣配合臺灣北部區域計畫（第一次通盤檢討）非都市
    土地使用分區調整作業提案審查表」，以「本案標的土地前
    依縣府函示，曾進行水土保持改良作業，故與原編定一般農
    業區較不相符，建請編為山坡地保育區較屬合理，另該項土
    地改良係進行建地之改良，故建請將一之二地號等十一筆土
    地調整為山坡地保育區丙種建築用地。」之建議，於八十六
    年六月三十日提報予臺北縣政府地政局地用課。子○○再指
    示地用課於該審查表之「承辦單位初審意見」欄內，填註「
    本案土地前經本府建設局（現為工務局）核發有經工務局認
    定屬水土保持合格證明之土地（建地）改良證明書，本案既
    需申請水土保持，且又有核發上開證明文件，其土地當時應
    屬山坡地保育區土地，顯係當時使用分區錯誤，建請更正調
    整為山坡地保育區。」之意見，於同年七月七日提交「臺北
    縣配合臺灣北部區域計畫（第一次通盤檢討）非都市土地使
    用分區調整作業第一期專案檢討第二次審查會議」審查。經
    該審查會專案小組決議：「請工務局和農業局查明本案土地
    （建物）改良證明書是否依規定核發，如係依規定核發，本
    案請地政事務所循更正分區及編定程序報縣府核定。」，地
    政局乃於八十六年七月十五日通知各單位速依專案小組決議
    辦理。子○○另於八十六年五月三十一日開會後不久某日，
    與鄭亞雲、李震東約在「十方傳奇」餐廳見面，子○○表示
    ，經開會決議及相關單位會辦後，已取得「土地改良證明書
    可視同水土保持合格證明」之共識，並交待李震東、鄭亞雲
    於本案發交淡水地政事務所辦理前，應向癸○○等地主協調
    是否願採變更為丙種建地方式辦理，再與「三之一、三之二
    、三之三」等地號之地主磋商是否有意讓售，以便一併辦理
    變更，嗣經李震東以子○○之意見徵詢癸○○等地主，癸○
    ○等人均同意先更正分區，再變更為丙種建築用地之作法，
    李震東並透過代書廖玉年交涉，然僅三之一地號之地主有意
    以較低價格讓售，三之二及三之三地號之地主則索價過高無
    法談攏，鄭亞雲遂轉告子○○，無須為該等地主作白工，子
    ○○、李震東及鄭亞雲乃決定將變造第一版略作修正，子○
    ○遂於八十六年七月十五日發函前，請李震東至其局長辦公
    室，承前共同行使變造公文書之概括犯意，就欲進行變更之
    地號及土地改良證明書應如何變造之事作最後確認，子○○
    並電話聯絡吳明意詢問上開多筆土地有無分割情形及分割之
    時間，因吳明意向子○○誤報「十二之十三、十二之十四」
    地號係七十六年六月十二日分割，子○○乃取出變造第一版
    之土地改良證明書，指使李震東以修正液將該影本上之「三
    之二、三之三」地號塗去，改填「三之六、五之一」地號，
    變造完成後，由子○○交付不知情之秘書巳○○代為影印數
    份（以下簡稱變造第二版），再將其辦公室之「與正本相符
    」橡皮章交給李震東，加蓋於該影本上，由子○○違背職務
    將該變造第二版之土地改良證明書於八十六年七月十五日併
    發交淡水地政事務所處理而予以行使，均足生損害於臺北縣
    政府製發公文之正確性。上開變造及行使第二版土地改良證
    明書一事，除由李震東將該變造事宜告知鄭亞雲之外，並由
    子○○於發文前將審查表傳真予鄭亞雲，俾鄭亞雲提供地主
    參考該案之進度，並請鄭亞雲轉告李震東，本案最慢於七月
    底應可完成，鄭亞雲、李震東因而於八十六年七月十四日晚
    間，與癸○○等三方地主又另行訂立同意書，將預定付款期
    日延展至八十六年八月十日，變更標的則改為九筆（一之二
    、三、三之六、五之一、五之四、五之六、五之六六、十二
    、十二之十四地號），均調整為丙種建築用地，並約定取得
    謄本後付款九百萬元，其餘條件不變。又地政局人員依前述
    八十六年七月七日專案小組決議，將本案簽會農業局，經農
    業局承辦人宋文泉於八十六年八月五日會簽表示，本案一之
    二、三、三之一、三之三之二、三之三地號等五筆土地非屬
    山坡地範圍，如申請調整為山坡地保育區，非該局權責，請
    逕向省級、中央主管機關辦理，並經農業局局長葉義生判行
    。子○○知悉後，恐本案再轉報省級或中央主管機關，事將
    生變，除透過己○○直接找葉義生溝通外，另亦電請葉義生
    將會簽內「請逕向省級、中央主管機關辦理」等文字刪除，
    因葉義生口頭應付，子○○恐該局承辦人知悉該簽內容而另
    有意見，竟借職務上之機會，於隨案收受上開會簽後，擅將
    此職務上所掌之公文書抽下隱匿。八十六年八月七日下午，
    因鄭亞雲與癸○○等地主之前述協議完成日將屆，子○○即
    電催淡水地政事務所課長吳詠智指示承辦人林靜慧速將該土
    地更正編定案含更正清冊，在送地政局收文掛號前，於翌（
    八）日上午交專人持函直接交其審核，林靜慧於匆忙間，以
    地政局函送之變造第二版土地改良證明書影本核對，因「五
    之三、五之四、五之五、五之六」地號四筆原即為山坡地保
    育區，另變造第二版中並無「三之五、十二之十三、十二之
    十四」等三筆地號，林靜慧遂將該七筆直接剔除，僅將其餘
    一之二、三、三之六、十二等四筆地號列入更正清冊，於八
    十六年八月八日函送土地更正編定清冊、異動更正清冊，由
    該所人員張宏茂於同（八）日下午將公文親送至地政局局長
    辦公室，交子○○先行核閱。子○○即電請李震東前來取件
    ，俟李震東趕抵其局長辦公室，子○○適因公外出而不在辦
    公室內，由其秘書巳○○將該公文逕交李震東核對。經李震
    東發現該更正清冊之一般農業區部分漏列「三之五、十二之
    十三、十二之十四」等三筆地號，山坡地保育區部分漏列「
    五之三、五之四、五之五、五之六」等四筆地號，俟子○○
    返回後，李震東將此情形陳報子○○。子○○得知後，遂於
    八十六年八月八日下午四時二十九分，立即電詢吳明意，經
    吳明意在電話中說明，原即為山坡地保育區之地號應不用列
    入，一般農業區「三之五」地號係交通用地，亦不用列入，
    另「十二之十三、十二之十四」二筆地號經查係於六十八年
    十一月二十日由「十二」地號分割，因變造第二版並未列入
    該二地號，故均予剔除，子○○因該更正清冊漏列十二之十
    三、十二之十四地號，即囑咐吳明意暫勿發出副本，並將更
    正清冊「以下空白」欄留白，以便再補註加添漏列之地號，
    而與李鎮東承前共同行使變造公文書之概括犯意，於同日在
    其局長辦公室指示李震東將變造第二版土地改良證明書再次
    變造補加地號，李震東遂以修正液將變造第二版土地改良證
    明書上之「與正本相符」及三一之九地號塗去，改填十二之
    十四地號，惟經子○○認為該地號之排列號序過於突兀，要
    李震東將三一之九地號塗去，改填二九地號，另將原列所記
    載二九、三五之一地號塗去，改填十二之十三、十二之十四
    地號（以下簡稱變造第三版），以此變造方法而增列十二之
    十三、十二之十四地號。子○○於李震東變造完成後，再囑
    交不知情之秘書巳○○影印二份，並將「與正本相符」章交
    予李震東，由李震東在變造第三版蓋上「與正本相符」之戳
    記，一份交子○○，一份由李震東留用，亦足生損害於臺北
    縣政府製發公文之正確性，再經李震東向子○○詢以，本案
    淡水地政事務所已有二種版本，如再送入變造第三版，恐有
    問題，子○○則告以：臺北縣政府工務局七十二年五月十日
    七二北工三字第一─一四八五號函載明「十二之十三、十二
    之十四」地號亦有土地改良查驗登記，指出可引用該函提供
    作為證明依據。八十六年八月九日上午，李震東駕車接鄭亞
    雲至淡水地政事務所，李震東於途中將前一日在子○○之辦
    公室變造第三版之土地改良證明書之過程告知鄭亞雲，並出
    示相關資料。鄭亞雲遂加入與子○○、李震東共同行使變造
    第三版土地改良證明書之犯意聯絡，於與李震東到達淡水地
    政事務所見到吳明意時，提出該變造第三版之土地改良證明
    書，要求抽換並更正原申報之更正清冊，而向吳明意行使變
    造第三版之土地改良證明書。經吳明意發現變造第三版證明
    書上之土地筆數不符五十四筆，表示應保留原案，鄭亞雲、
    李震東即以電話向子○○報告，子○○即電囑吳明意幫忙處
    理，惟吳明意以該案辦理過程，在地政局內部已有不同聲音
    ，恐節外生枝，仍主張保留原案，不予抽換。子○○見抽換
    不成，先於八十六年八月十一日傳真上述八十六年七月十五
    日臺北縣政府八六北府地四字第二六三九０九號函予鄭亞雲
    ，俾其有依據可向三方地主交代，並表示改採二階段方式辦
    理，即將已列入清冊之部分先進行變更完竣後，再循同一模
    式變更其餘部分。子○○嗣於八十六年八月十三日，將淡水
    地政事務所前述來函交付收發轉交承辦人辦理，案經地政局
    地用課承辦人趙沛霖等審核，認為前述四筆土地係一般農業
    區林業、農牧用地，依法應不得逕行變更編定為丙種建築用
    地，且依作業須知之規定，縣市政府並未獲得授權辦理分區
    更正（一般農業區更正為山坡地保育區）之事項，亦無前例
    可循，趙沛霖遂堅持應函報臺灣省政府核准為宜，子○○難
    以左右，乃准將該變更案陳報省政府地政處（以下簡稱地政
    處）核處，擬請准予將上開土地由一般農業區更正為山坡地
    保育區。地政處接文辦理後，以山坡地保育區與山坡地之範
    圍有關，而山坡地之主管機關係省政府農林廳水土保持局（
    以下簡稱水保局），乃函請水保局表示意見，水保局於八十
    六年八月三十日函請地政處補送該案四筆土地之地籍位置圖
    ，以查明該四筆土地是否山坡地範圍，地政處於同年九月四
    日轉知臺北縣地政局辦理。子○○遂於同年九月十五日補送
    地籍圖予地政處，函旨略以：本案四筆土地已於六十八年一
    月二十五日經縣府函准做山坡地開挖，且於七十一年間取得
    土地改良證明，從事建地改良，故應更正使用分區為山坡地
    保育區，再依變更編定程序辦理變更為丙種建築用地等語，
    地政處再函轉會水保局表示意見，經水保局企劃組三股技士
    黃健男會簽主辦山坡地範圍劃定調整業務之同局技士韓中嶽
    審查結果，認為該案四筆土地均屬平地，非屬法定山坡地之
    範圍，依法不得更正為山坡地保育區。子○○透過地政處之
    關係，側悉上情後，旋以電話向黃健男、韓中嶽說明，並請
    黃健男在水保局之復函中夾敘「更正分區為縣市政府地政局
    之職權，請地政處逕為審查辦理」等語即可，以利子○○自
    行處理。惟經黃健男之上司認為不妥，將黃健男之文稿中，
    有關子○○所建議之該段文字逕予刪除，僅表示「經查本案
    土地非屬山坡地保育利用條例所稱之山坡地，如擬調整劃入
    山坡地範圍．．．山坡地範圍通盤檢討修正宜至少相距五年
    以上再行辦理，本省業於八十四年完成山坡地第二次通盤檢
    討修正有案。」（意即目前不得辦理），於八十六年十月二
    日函覆地政處；地政處承辦人黃金合原簽擬依水保局意見逕
    復臺北縣政府，駁回該申請案。惟子○○另電詢地政處承辦
    第四科之科長鄭聰懿（已判決無罪確定），獲悉水保局復函
    未依其關說辦理，乃再對鄭聰懿說明其見解，請其於地政處
    之復函中敘明「法定山坡地與山坡地保育區之範圍並不一致
    ，原劃定如有錯誤，請查明後本於權責自行核處。」，鄭聰
    懿認上開見解並未於法不合，乃按此見解於八十六年十月九
    日函覆臺北縣政府。適子○○於八十六年十月七日即帶領「
    辦理新板橋車站特定區」考察團赴美，地政局承辦人趙沛霖
    仍認為地政處之意見不妥，縣政府依法並未獲授權更正使用
    分區，應由地政處核處較妥，復於八十六年十月二十日發函
    請示地政處，然鄭聰懿仍函覆臺北縣政府「本於權責查明自
    行依法核處」。子○○回國後，明知本申請變更案所據之土
    地改良證明書係變造之文書，仍違背職務指示地政局承辦人
    依地政處復函之意旨，擬稿「貴所函報．．．四筆土地，由
    一般農業區林業、農牧用地更正為山坡地保育區同用地案，
    既經本府工務局查明依法所核發土地改良證明書可視為水土
    保持合格證明文件，且經貴所查報係原劃定錯誤，本府同意
    照案辦理．．．」，於八十六年十一月十三日函將本案四筆
    土地之更正分區事宜發交淡水地政事務所辦理，淡水地政事
    務所遂依函示辦理，於同年十一月二十二日函請相關單位辦
    理異動更正作業，並於同年十一月二十四日將上揭一之二、
    三、三之六、十二地號土地由一般農業區更正編定為山坡地
    保育區，並登載於土地登記簿上。
二、臺北縣政府為辦理臺北大學特定區區段徵收開發案，設置區
    段徵收委員會（主任委員兼召集人為縣長甲○，縣政府一級
    主管為當然委員，另聘學者、專家數名擔任委員及顧問，下
    稱徵收委員會）統籌辦理，該徵收委員會下設區段徵收執行
    小組（成員為縣政府二級以下主管，分為土地組、工程組、
    安置組、行政組，召集人為地政局技正乙○○，下稱執行小
    組），並在主辦機關地政局地用課（課長陳炎基）下設區段
    徵收組（課員寅○○任組長，惟子○○因係地政局局長，對
    區段徵收工作之執行及補償費之發給，本有監督、審核之職
    務。八十六年七月丁○○代理小組長，同年十月改制為區段
    徵收課，由丁○○任課長），協辦人為丙○○（八十六年五
    月接主辦人），依業務性質再分為規劃組（留賢純負責）、
    建物組（唐有靜負責）、財務組（潘淑如負責）、土地組、
    工程組、農林組、提存組等組，負責辦理區段徵收之綜合業
    務，區段徵收組之業務原則上由乙○○核稿，上行公文或重
    要公文則需經子○○層轉或逕予判行，而就該區段徵收開發
    案，為依據法令從事公務之人員。緣大來紡織廠股份有限公
    司（以下簡稱大來公司）在臺北縣三峽鎮○○路一三五號設
    有紡織工廠（以下簡稱三峽廠），因連年虧損，且因廠區係
    在台北大學特定區內，故實際負責人辛○○（已於九十四年
    二月十八日死亡，另為公訴不受理判決）乃決定將工廠遷往
    大陸，八十一年十一月二日，該廠停工關閉，並於八十二年
    二月七日許將廠內最後一批機器遷移至大陸另設新廠。嗣後
    臺北縣政府報奉核定，以八十二年三月三十一日八二北府地
    四字第七三○四三號公告，禁止臺北大學案徵收區內之土地
    移轉、分割、設定負擔、建築改良物之新建、增建、改建或
    重建及採取土石或變更地形（即實施禁建），其公告禁止期
    間為一年六月，自八十二年四月一日起至八十三年九月三十
    日止。臺北縣政府並以八十二年三月十二日八二北府地四字
    第八一四七號函，將該徵收案有關農作物、建築物、墳墓、
    工廠建物等地上物之查估工作，委託三峽鎮公所辦理公開招
    標，同年五月二十日由北辰測量工程顧問有限公司（以下簡
    稱北辰公司）得標（惟因區內被徵收戶之抗爭，查估工作迄
    八十五年十一月，僅完成公有地地上物部分）；另有關徵收
    區內之工廠、廠房設備、機械及拆遷、停工等損失及費用之
    查估，則委由財團法人中國生產力中心（以下簡稱生產力中
    心）辦理。嗣經臺灣省政府以八十三年九月二日八三府地六
    字第八二三七○號函轉行政院八十三年九月二日臺八三內地
    字第八三一一四六八號函核准該徵收案，臺北縣政府據以於
    同年九月十七日八三北府地四字第三二○九九二號公告徵收
    。惟因臺北縣政府委託開發單位行政院國軍退除役官兵輔導
    委員會榮民工程事業管理處（以下簡稱榮工處）無法籌足開
    發經費，臺北縣政府乃於八十三年十一月八日以八三北府地
    四字第三九六○二九號公告本案暫緩發放補償費。因大來公
    司三峽廠之土地亦在上開徵收範圍內，惟其遷廠已於徵收區
    經公告實施禁建以前完成，並不符合領取停業損失補償費之
    規定，且辛○○為期早日獲得地價、地上物等項目之補償，
    並得爭取其他補償費，乃指示百欣有限公司成衣部經理辰○
    ○及大來公司會計沈貞風，多次以陳情方式爭取，並於八十
    三年十月四日參加卓天從所組織之自救委員會，惟仍無具體
    結果。辛○○認為如不行賄臺北縣政府之承辦公務員，僅以
    陳情方式恐不易得逞，遂指示其在香港所經營麗新集團關係
    企業鱷魚恤有限公司副總裁何均昌（原審法院通緝中），於
    八十五年八月二十九日來臺瞭解，何均昌乃於同年十月二十
    三日再度來台，前往子○○之辦公室拜訪子○○，雙方開始
    往來。八十五年十月二十八日，辰○○經劉文良代書告知，
    該徵收區內之永欣塑膠公司機器設備已開始查估作業，辰○
    ○即向三峽鎮公所民政課主辦課員陳志忠求證，得知確有其
    事，惟陳志忠表示，永欣塑膠公司目前仍在開工，而大來公
    司已經遷廠，空廠查估並無前例，建議大來公司可試向臺北
    縣政府申請「書面查估」，如縣政府同意，三峽鎮公所即照
    命行事。辰○○遂依上開建議，於八十五年十一月一日，向
    三峽鎮公所及臺北縣政府提出申請准以該公司提供之書面資
    料辦理地上物及機械搬運費之查估。嗣經三峽鎮公所函請臺
    北縣政府核示，地政局之承辦人潘淑如與留純賢研究後認無
    明確法令可循，乃擬函將縣政府可否准許大來公司申請書面
    查估案，連同其他程序疑義，一併請示省政府，經子○○判
    行後於八十五年十一月十四日行文臺灣省政府，翌（十五）
    日函復三峽鎮公所，副本抄送大來公司，向大來公司說明該
    申請事項已報請省政府釋示處理程序。惟省政府於八十五年
    十一月二十九日復函就其他程序疑義均一一答復，而未就縣
    政府所詢書面查估一節予以答復。子○○乃指示地用課課長
    陳炎基及區段徵收組小組長寅○○研究辦理，將大來公司之
    申請案以臨時提案方式排入同年十二月二日徵收委員會八十
    六年度第一次會議議程，子○○並命陳炎基研擬提會決議之
    擬辦意見，交由規劃組留賢純就大來公司之陳情事項，繕打
    會前準備資料，擬請委員會決議大來公司可提出書面資料供
    查估單位（三峽鎮公所）辦理認定，子○○並安排何均昌代
    表大來公司以受徵戶代表之名義列席陳情，以將該案付諸委
    員會討論。子○○於開會前，即同年十一月三十日及十二月
    二日，二度與何均昌見面餐敘，討論何均昌列席會議所需準
    備之資料，何均昌於聚會中再次強調，子○○如能協助大來
    公司爭取高額補償費，辛○○將在香港交付賄款予子○○指
    定之中間人，並請子○○自行安排中間人收受賄款，子○○
    明知何均昌之要求係攸關於其所處理之前揭徵收開發案事務
    ，且分別為其職務上所應處理（地價補償費、地上建築物補
    償費及加發一成自動拆遷獎勵金部分）、及將違背其職務之
    事項（機器搬運費、無法源另提案增列發給之自動拆除獎勵
    金及停工損失補償費部分），仍與何均昌先行完成期約，初
    步談定賄款為初估補償費六億元之百分之三，即一千八百萬
    元左右，惟賄賂交付之細節則待進一步詳談。同年十二月三
    日上午，何均昌偕辰○○赴臺北縣政府列席會議，並提出大
    來公司之請願書，略以：該公司因徵收遷廠，出售設備、拆
    遷安裝、遣散費等花費損失共一億二千萬元以上，因歇業負
    擔貸款利息之損失計八千萬元以上，等待土地開發辦公費用
    每月亦達二百五十萬元，縣政府應補償該公司損失，並請求
    准以書面查估機器搬遷等補償費。經主席甲○當場裁示有關
    大來公司之陳情意見，請地政局及三峽鎮公所研議。會後，
    課長陳炎基即命整理會議紀錄之留賢純，將會前為大來公司
    陳情案所準備之「擬請決議」資料，列為臨時提案之決議，
    又認不妥，乃將之列於會議紀錄第三項「受徵戶代表陳情」
    欄，直接將「擬請決議」事項修正為「主席裁示：有關陳情
    意見請地政局研議，至工廠機器搬運費之認定，請檢具原購
    買該機器之證明文件、現場之照片或工業用之電力用水量、
    現場電錶或其他可資證明文件，送三峽鎮公所辦理查估、認
    定。」等語，俟並由留賢純擬函將該會議紀錄送各相關單位
    查照並依決議事項辦理，層送至子○○處，由子○○按其職
    務核稿後再層轉至當時之臺北縣縣長甲○於八十五年十二月
    十日核定，而於八十五年十二月十二日以北府地四字第四四
    二九五四號發文。子○○則另與其妻林素妍之兄壬○○商量
    後，約定由壬○○出面擔任其所收受賂賄之受款人而參與之
    ，隨即由子○○引介壬○○與何均昌認識。八十六年一月初
    ，何均昌與子○○、壬○○在亞都飯店餐敘，並約定於事成
    後由辛○○在香港交付賄款，壬○○則代表子○○收受賄款
    ，何均昌於餐後向辛○○報告行賄情形，辛○○表示欲與子
    ○○見面，並於同月十五日上午，與何均昌、辰○○、子○
    ○、壬○○在亞都飯店會面共進早餐，雙方就子○○由補償
    費收受賄賂完成期約後，子○○遂積極指示辦理該區段徵收
    案補償費之發放作業，嗣因人民陳情，地政局承辦人員依指
    示重新擬定「臺北大學特定區區段徵收計畫書」，由臺北縣
    政府於八十六年二月三日陳報省政府審核，經省政府地政處
    於同年二月十三日函請補正，經地政局補正後，省政府於同
    年四月一日將該計畫書陳報行政院審核，惟因上開計畫書未
    依「區段徵收作業補充規定」規定，於陳報核定前，訂期邀
    集土地所有權人召開徵收說明會，經命再補正，乃於八十六
    年四月三日上午，由乙○○主持「臺北大學特定區區段徵收
    開發案」說明會，承辦人並依指示立即將該次說明會紀錄列
    入原擬定之區段徵收計畫書第十點，並於修正後，逕將該修
    正之計畫書補送審核，行政院旋於同日以最速件公文核定該
    徵收案，臺北縣政府即於同日公告徵收，公告期間為三十日
    。八十六年二月十三日晚間，子○○復另與何均昌見面餐敘
    ，由子○○指示何均昌先提出申請函，縣政府將會回文告知
    在某期限內之補償金數額，大來公司再表示異議，並提出大
    來公司所希望補償之數額。何均昌即於八十六年二月十四日
    囑沈貞風申請發給工廠機器設備搬遷費、地價及建築改良物
    補償費，子○○收到申請函，即要求建物組承辦人唐有靜，
    會同大來公司辰○○及北辰公司查估測量小組組長羅子政等
    人，於八十六年二月二十日至大來公司三峽廠查估地上物，
    並於一日內完成查估作業；翌日又命甫調至區段徵收組任職
    、對於業務尚未熟悉之丙○○，擬文函復大來公司，略以：
    該公司函詢之工廠機器設備搬遷費，經提報「徵收委員會八
    十六年度第一次會議紀錄」決議，應請該公司檢具可資證明
    文件送辦；本案預定於八十六年六月底完成地價補償費之發
    放作業，預估該公司所有土地之地價補償費，以公告現值計
    算，約為二億八千九百萬元，建築改良補償費部分則依土地
    法第二百四十一條及臺北縣興建公共設施拆遷合法建築物補
    償辦法查估計算等語。大來公司旋據該函意旨，於八十六年
    二月二十五日將申請書面查估之「證明文件」送至地政局，
    子○○復指示丙○○再辦函以臺北縣政府名義將大來公司提
    供之書面資料轉交三峽鎮公所，請該公所按前述徵收委員會
    之會議紀錄有關該部分之主席裁示事項辦理，經子○○決行
    發函。三峽鎮公所收文後隨即催請生產力中心儘速辦理，惟
    據負責查估工廠拆遷補償作業之生產力中心資產管理組經理
    陳永愉多次向三峽鎮公所承辦人易淑麗反映，所謂「書面查
    估」依法無據，亦無前例可循，且大來公司所送之書面資料
    零散不全、機器尺寸未標示，又未提供原有機器照片，無從
    辦理。子○○見生產力中心並未依其指示積極辦理，遂命區
    段徵收組小組組長陳焜杰以電話及辦函催促三峽鎮公所及生
    產力中心速辦。生產力中心承辦人陳永愉因縣政府要求必須
    以大來公司所提供之書面查估搬運費，認查估報告僅供縣政
    府參考，最後核定權限仍在縣政府，遂僅依據上開書面資料
    ，以其經驗判斷大來公司搬運費之合理金額，製成查估報告
    ，編列大來公司之設備拆遷費為六百二十四萬七千五百元，
    電力設施費為九百六十六萬八千八百元，合計一千五百九十
    一萬六千三百元，惟其又於查估報告中說明：「大來公司機
    械設備於查估日前即已搬遷，故本案並未能實地逐項查估，
    該報告係依三峽鎮公所函送之書面資料，憑經驗主觀判斷而
    得，其中與實務或有差距，尚請三峽鎮公所依行政裁量權裁
    決之」等語，表示大來公司之搬運費，雖以書面查估，惟是
    否核發係縣政府之職權，請縣政府自行決定，於同年四月十
    八日行文三峽鎮公所，三峽鎮公所再將該查估報告函陳地政
    局辦理，惟地政局於同年四月二十四日函退該查估報告，請
    三峽鎮公所於同日前辦竣搬運費清冊之繕造驗收。三峽鎮公
    所因係書面查估，無從辦理驗收，僅得依地政局之指示，以
    該查估報告所編列之金額，造具機器設備搬運費補償清冊後
    ，於同年四月二十九日陳報地政局，再由地政局將該補償清
    冊以會簽送請建設局辦理認定，建設局會簽時依慣例並不作
    實質審查，僅註明查證該工廠是否合法登記，至於是否須酌
    給搬運費，請地政局逕依規定辦理，嗣於八十六年五月十四
    日公告該工廠機器搬運補償清冊。同年五月三日臺北大學案
    公告徵收期滿，首筆地價補償費確定將於五月十六日發放，
    辛○○遂指示何均昌邀約子○○指定之壬○○出面，在臺北
    市兄弟飯店二樓之中餐廳，依據子○○、壬○○與辛○○、
    何均昌前於八十六年一月十五日間所達成之期約內容，再具
    體簽訂支付賄款之協議書，約定大來公司應先支付六億元之
    百分之三，即一千八百萬元，作為前金，其餘賄款則以子○
    ○所爭取之金額按比例計算，分別由壬○○代表子○○及由
    辛○○指定其子即大來公司掛名負責人林建名簽名，協議書
    並由雙方各自保管一份。八十六年五月十六日下午，何均昌
    領取首筆由臺灣土地銀行中和分行簽發之地價補償費支票，
    共計四億零四百三十三萬八千七百元（包括地價補償費二億
    八千九百二十五萬零五百元，加發四成救濟金一億一千五百
    零八萬八千二百元），先清償台灣銀行松江分行之貸款債務
    一億零四百十九萬八千八百十二元，餘款三億零十三萬九千
    八百八十八元則存入上海商業銀行東臺北分行大來公司支存
    帳戶，而子○○為掩飾對於職務上行為或違背職務上行為收
    受賄賂之重大犯罪所得，乃與壬○○、何鈞昌於前開聚會時
    已決定採在台約定，在港兌現、匯至美國方式，何鈞昌並徵
    得辛○○同意，四人即共同基於洗錢之犯意聯絡，按各筆補
    償費發放後，均循上開模式取得賄款，何鈞昌即於同月二十
    八日、二十九日及六月二日，將其中三億元分別匯出香港盤
    古銀行辛○○所經營之MANSHEEN INDUSTRIES INC.、及GOLD
    -MASTER INVESTMENT INC.二家公司帳戶。子○○則指示壬
    ○○於同年五月十七日（即補償費發放之翌日）至香港，何
    均昌先安排壬○○在澳門、香港旅遊二日，同年五月十九日
    ，由壬○○先在香港恆生銀行開立帳戶，作為收賄之用，再
    由辛○○簽發上海商業銀行香港分行面額港幣五百零九萬四
    千元（折合新台幣一千八百萬元，即六億元之三％）之本票
    一紙，提款存入壬○○之恆生銀行新開帳戶內（按該次本票
    提款，上海商業銀行香港分行另加收服務費港幣三十元，應
    不計入賄款），並拆成三份，每份為港幣一百六十九萬八千
    元，子○○分取二份即港幣三百三十九萬六千元，扣除壬○
    ○在港澳之機票、飯店等花費餘港幣三百三十八萬七千三百
    八十元，折合美金四十三萬六千五百七十九元，並由壬○○
    填妥相關單據，交何均昌代其匯出同額美金至美國銀行加州
    舊金山PALO AITO分行壬○○所開設之帳戶（該帳戶已由壬
    ○○授權林素妍享有無限額提領權或稱律師權），壬○○辦
    妥匯款手續後，旋於同日返臺。另八十六年四月底，子○○
    以大來公司申請案有議員質詢及僑委會催促等為由，指示唐
    有靜、丙○○速將大來公司建築物補償費查估公告及發放清
    冊，以個案優先送工務局認定，並會同北辰公司羅子政及工
    務局主辦人黃雙祿完成發放金額之計價工作，經公告一併徵
    收地上物及地上物補償費清冊（包括前述工廠機器搬運費）
    ，迄同年六月十四日公告期滿。八十六年六月二十日，何均
    昌、辰○○、沈貞風等人前往領取大來公司地上物補償費，
    合計三億八千六百六十六萬五千六百十一元（包括地上建築
    物補償費三億三千七百零四萬四千八百二十八元、加發一成
    之自動拆除獎勵金三千三百七十萬四千四百八十三元及機器
    搬運費一千五百九十一萬六千三百元），存入上海商業銀行
    東臺北分行前述帳戶，再將其中一億七千四百九十萬元，匯
    至香港辛○○之上海商業銀行香港分行前述帳戶內；另匯出
    七千萬元至香港同一分行DIAMOND SEED PROPERTY CORP. 帳
    戶。子○○旋即指示壬○○於同年六月二十五日赴香港會見
    何均昌，再由辛○○由前述銀行帳戶轉帳提取港幣三千三百
    六十六萬四千一百六十元（折合新臺幣一億二千一百十九萬
    零九百七十七元），存入壬○○前開帳戶內，壬○○再以同
    一手法請何均昌代辦匯出美金二百一十七萬六千五百七十九
    元至美國加州前述銀行之帳戶內。又前開區段徵收開發案件
    ，依臺北縣政府原訂區段徵收拆遷補償安置計畫第二項所示
    ，係依照「臺北縣興建公共設施拆遷建築物補償辦法」（以
    下簡稱拆遷補償辦法）第十條規定，建築物業主在規定期限
    內自動拆遷者，按建築物查估價格百分之十發給自動拆遷獎
    勵金；其於人、物搬離而由臺北縣政府拆除者視同自動拆遷
    ，嗣因民眾多次陳情自動拆遷獎勵金過低，應比照省政府標
    準發放，臺北縣政府於同年六月二十六日召開徵收委員會議
    ，區段徵收執行小組之召集人乙○○事前曾將民眾陳情一事
    告知子○○。子○○明知無法源依據，竟指示於該會議中提
    案於安置計畫增列自動拆除獎勵金，提議合法建物所有權人
    如於限期內自行拆遷者，按補償標準發給建物補償金額百分
    之五十，違章建物所有權人於限期內自行拆遷者，按救濟金
    標準發給救濟金金額百分之三十，經該委員會開會決議通過
    ，並增列於安置計畫。子○○旋就承辦人留賢純之函決行，
    並於八十六年七月七日八函請各單位依該決議事項辦理，而
    臺北縣政府雖訂於同年九月五日起統一發放自動拆除獎勵金
    ，惟子○○為早日取得大來公司之賄款，竟於同年七月十七
    日指示所屬丙○○及財務組組長潘淑如至其辦公室，要求趕
    在七月二十一日前，優先發放該自動拆除獎勵金予大來公司
    。經潘淑如連繫土地銀行總行，並請留賢純代為核算應發金
    額，由丙○○複算，確定大來公司可領自動拆除獎勵金為一
    億五千三百三十八萬六千三百七十二元，扣除因獎勵金成數
    提高及救濟金成數降低而重新計算後認定為溢領之四千七百
    一十八萬七千二百六十二元，應再發給一億零六百一十九萬
    九千一百一十元，承辦人隨即依子○○之指示辦函通知大來
    公司於同年七月二十二日至地政局領款，當日上午，何均昌
    即與辰○○、沈貞風等人，至子○○之辦公室，子○○命丙
    ○○等人攜查估清冊、領據、切結書到場辦理發款作業，大
    來公司領取支票後，先存入大來公司上海商業銀行東臺北分
    行帳戶，在將其中七千八百五十七萬四千九百元，匯至香港
    上海商業銀行香港分行DIAMOND SEED PROPERTY CORP. 帳戶
    ；二百七十九萬四千五百元匯至美國紐約BANKERTRUST COM
    -PANY之SHANGHAI & SAVINGS BANK LTD. 帳戶。子○○於該
    款發放後，又指示壬○○於同年七月二十五日至香港，由辛
    ○○簽發同日付款、面額港幣八百萬元及同月三十日付款、
    面額港幣八百九十三萬五千五百四十三元之本票二紙，提取
    港幣一千六百九十三萬五千五百四十三元（折合新臺幣六千
    一百一十萬元），轉帳存入壬○○前開帳戶內，由壬○○再
    委由何均昌匯出美金五十四萬元及一百萬元至美國加州前述
    銀行其帳戶內。又何均昌於八十六年八月十四日中午與辛○
    ○、辰○○在臺北市○○路之吉園日本料理餐廳宴請子○○
    ，辛○○明知大來公司早於八十一年十一月間已遷往大陸設
    廠，並無請求停工損失之依據，且前申請發給補償費結果，
    關於停工損失部份，亦已經認定不予列估，仍基於前開為大
    來公司爭取高額補償費，將給予賄賂之期約協議，要求子○
    ○應再給付大來公司之停工損失補償費，並由何均昌將請求
    補償停工損失三億三千餘萬元之申請書，交付子○○辦理，
    該申請書內容略以：大來公司七十八年十一月間因收到「臺
    北大學社區特定區計劃書」後而存觀望，暫停投資，故虧損
    六十六萬二千五百八十一元，七十九年虧損九十三萬五千七
    百五十九元，八十年虧損一千九百五十九萬四千九百六十五
    元，八十一年十二月削價銷售廠內機器，虧損八千四百萬元
    ，又同年十一月二日工廠停工，員工資遣費為四千四百萬元
    ，而同年因工廠停工致無業務收入，而虧損二億二千七百萬
    元，迄至八十五年為止，八年間共損失三億三千零三十四萬
    零一百三十三元。子○○亦因貪圖之前與辛○○之期約協議
    ，明知大來公司所為停工損失之請求，業經認定不予列估，
    應不得發給，仍違背職務先將何均昌提出之申請書，交予地
    用課課長丁○○轉交承辦人丙○○簽辦，丙○○因見大來公
    司已於徵收前停工關廠，不合補償要件，遲未處理。八十六
    年九月二十三日，何均昌以電話詢問子○○辦理情形，子○
    ○表示原則可以辦理，惟申請資料不夠具體，用語過於客氣
    ，請大來公司再補充，雙方約定於同年十月三日面談再敘。
    何均昌將此情形回報辛○○，辛○○遂囑咐辰○○須再加強
    資料，辰○○即重謄申請書，將前次申請書中八十二年至八
    十五年間之停工損失予以擴大，而將大來公司自七十八年至
    八十五年間之停工損失，增列至四億九千五百四十四萬九千
    七百二十三元，利息損失為三千五百九十萬元，共計請求補
    償五億三千四百萬元，於八十六年十月四日向臺北縣政府提
    出申請，要求給付五億三千四百萬元之停工損失補償。子○
    ○再批交丙○○簽辦，丙○○乃擬函陳核連同申請書轉交三
    峽鎮公所，請該公所查明未列停工損失之原因，三峽鎮公所
    遂請生產力中心釋復並逕復臺北縣政府。生產力中心則於同
    年十月二十四日號函復臺北縣政府，說明大來公司於查估日
    前早已完成遷廠，依該中心查估辦法，對於已停工之工廠，
    不予計算停工損失，如臺北縣政府欲予補償，請自行核計後
    並運用行政裁量權裁決之，詎子○○仍堅持應發給該項停工
    損失補償費，並多次在地政局向承辦人表示應可考量，且於
    同年十一月首次局務會報時，詢問該案辦理情形，經課長丁
    ○○報告生產力中心函復結果，表示不能發給，乙○○亦持
    相同見解，子○○當場不悅竟以「政府機關竟聽命於財團法
    人」等語斥責承辦人，要求承辦人再研究提報准予發放之依
    據。迄八十六年十一月二十五日，子○○因事發遭羈押後，
    地政局始於同年十二月五日駁回大來公司之申請，辛○○、
    子○○致未得逞。
三、案經法務部調查局臺北市調查處移送臺灣臺北地方法院檢察
    署檢察官偵查起訴。
    理  由
甲、被告子○○關於三芝土地變更編定部分：
一、訊據上訴人即被告子○○，固坦承於李震東提出上揭土地變
    更編定申請案件時任職臺北縣政府地政局局長，曾就上揭土
    地變更編定事宜與鄭亞雲、李震東及被告己○○見面討論之
    事實，然矢口否認有與李震東、鄭亞雲共同行使變造土地改
    良證明書或期約賄賂之犯行，並辯稱：三芝土地變更案，係
    依法令辦理更正為山坡地保育區，並無變造行使公文書及隱
    匿公文書之情，渠並不認識癸○○等地主，而李震東、鄭亞
    雲，則係經議員己○○介紹認識，李震東最初以同一使用分
    區申請變更編定為甲種建築用地，惟因欠缺七十年第一次使
    用編定前有合法建物之證明，於法不合，故予退件，嗣因李
    震東與己○○又至臺北縣政府向渠及相關承辦人員詢問，經
    研究後決定改以一般農業區林業、農牧用地調整為山坡地保
    育區丙種建築用地辦理，並以李震東檢送之土地改良證明書
    視為水土保持合格證明，重新送件申請，乃依法核准更正為
    山坡地保育區，並無違誤，又土地改良證明書原係由工務局
    （前身為建設局）核發，原件之核對及真偽判定亦屬工務局
    之權責，本件既經工務局使用管理課會簽可視為水土保持合
    格證明，乃依法淮予更正為山坡地保育區，渠自始即不知該
    證明書曾被變造，且因渠當時係擔任臺北縣政府與臺北縣議
    會之總聯絡召集人，復因係由縣議員出面協助之事件，乃依
    例於協調會上通知縣議員即被告己○○到場，李震東之供述
    具諸多嚴重瑕疵，與事實不符，顯無證據能力云云。
二、經查：
    (一)關於辦理本案用地變更，己○○向鄭亞雲表明需款打通縣
      府官員，經鄭亞雲、李震東告知癸○○等地主評估後，乃
      同意以五千五百萬元作為委任鄭亞雲之用，嗣鄭亞雲、李
      震東經己○○安排始認識時任臺北縣地政局局長子○○，
      事後乃皆與子○○商議本案用地變更諸項事宜。又八十六
      年三、四月間，鄭亞雲曾單獨或偕同李震東與子○○在「
      十方傳奇」餐廳會面，期約將於事成後交付賄賂二千萬元
      等情，業分據同案被告李震東於臺北市調查處調查時、偵
      查及原審審理時；同案被告鄭亞雲於臺北市調查處調查時
      供述綦詳，並有同案被告鄭亞雲以溥巍公司名義與癸○○
      等地主間訂立之協議書、委任書及同意書等影本在卷可稽
      。同案被告鄭亞雲並於原審調查中供承在臺北市調查處接
      受訊問後之調查筆錄均係經過其看過始簽名，是其該筆錄
      所言情形，即係依其本意記載，雖其於原審及本院前審審
      理時改辯以伊在調查局接受訊問時，頭腦昏沉沉的云云，
      然衡酌臺北市調查處訊問並非夜間，且同案被告鄭亞雲於
      調查筆錄非僅一次坦承告知子○○賄賂之事，足徵同案被
      告鄭亞雲事後改稱，核屬卸責之詞，不足採信。又被告子
      ○○雖質疑同案被告鄭亞雲、李震東供述存有諸有瑕疵，
      與事實不符云云，然經本院核閱相關卷證，同案被告鄭亞
      雲於臺北市調查處訊問時坦承伊於八十六年三、四月間在
      「十方傳奇」餐廳告知被告子○○賄款之事，惟指被告子
      ○○僅稱負責交伊這個朋友，並未正面應允（見偵字第二
      六０九七號卷第八頁、第三五頁至第三六頁），嗣至偵、
      審則否認伊有行賄之事；同案被告李震東於檢察官訊問時
      先稱「後來去十方傳奇，莊局長在場。‧‧‧鄭原則上要
      給局長二千萬元，局長有同意，一千七百萬元給己○○。
      」（見偵字第二六０九四號卷第二七頁）、「三千七百萬
      元由鄭亞雲轉交給官員，據我所知是莊及己○○。」（同
      上偵卷第一二八頁反面），然嗣於臺北市調查處偵訊時則
      稱伊係與被告子○○及鄭亞雲在餐廳見面後，由鄭亞雲轉
      述（同上卷第六五頁反面），其後於原審時亦供稱「鄭亞
      雲向我說三千七百萬元是己○○開口，八十六年三、四月
      間，鄭女在十方傳奇有向我說三千七百萬元中之二千萬元
      是給官員。」（見原審(三)卷第一一六頁反面）、「有關錢
      的問題，八十六年四月間在十方傳奇見過子○○，是子○
      ○和鄭亞雲討論。」（同上審卷第二二二頁），則同案被
      告李震東所供關於鄭亞雲稱將給付賄款二千萬元予被告子
      ○○，由原先當場見聞，嗣改稱經由鄭亞雲轉知，然考上
      開瑕疵，乃分係同案被告鄭亞雲與被告子○○是否達成期
      約賄賂之合意，及同案被告李震東有無參與行賄之關鍵，
      則其等避重就輕而為己有利之陳述，衡屬情理之常。惟同
      案被告鄭亞雲、李震東既就八十六年三、四月間在「十方
      傳奇」密會時曾告知子○○賄款乙情，均能指述一致，且
      參以事後被告子○○以時任地政局長，公務繁忙之際，竟
      對此一案件多所關注，並以指示行使變造公文書、隱匿公
      文等違法方式積極介入，其積極參與及用心之程度，顯非
      一般單純基於幫忙變更地目之情形可比等異常行徑（詳如
      後述），益證同案被告李震東於偵查中所供於上開時、地
      ，由鄭亞雲告知子○○賄款之事，經子○○同意，應係屬
      真實。
    (二)被告子○○雖辯稱係基於臺北縣政府與臺北縣議會間之府
      會總聯絡人職責，及交朋友之立場，協助己○○及鄭亞雲
      依法辦理，就其專業知識方面提供意見協助云云。然查，
      被告子○○於八十六年五月三十一日召開本件變更編定案
      前曾命承辦人張澤台通知擔任議員之己○○列席；又於八
      十六年八月八日、九日多次以電話指示淡水地政事務所主
      任吳明意儘速配合辦理，其於八月九日甚且請吳明意讓李
      震東以第三版之土地改良證明書抽換原附之第二版土地改
      良證明書；且又於八十六年七月十四日及八月十一日分別
      傳真第一次通盤檢討非都市土地使用分區調整作業提案審
      查表及臺北縣政府八十六年七月十五日八六府地四字第二
      六三九０九號函予鄭亞雲；復於臺北縣政府以八十六年八
      月廿一日八六北府地四字第三０六六八九號函請示臺灣省
      政府有關本件變更案時，曾於八十六年八月廿五日、九月
      廿七日、十月四日、十月六日打電話至臺灣省政府水土保
      持局及地政處說明本案，均為被告子○○歷來所自承，且
      據張澤台、鄭亞雲、李震東、吳明意、鄭聰懿、黃健男、
      韓中嶽等人供承在卷，並有八十六年七月十四日、八月十
      一日被告子○○與鄭亞雲間之通訊監察紀錄，八十六年八
      月八日、八月九日被告子○○與鄭亞雲、李震東、吳明意
      間之通訊監察紀錄，八十六年八月廿五日、十月四日、十
      月六日、十月七日被告子○○與鄭聰懿間之通訊監察紀錄
      ，八十六年九月廿七日被告子○○與黃健男、韓中嶽間之
      通訊監察紀錄附卷可稽，且依卷案事證，被告子○○確有
      指示李震東三次變造土地改良證明書，則被告子○○顯積
      極指示、介入本件土地變更編定事項，參以其時任地政局
      長，公務繁忙之際，竟對此一案件多所關注，並以指示變
      造文書違法方式積極介入，實已逾單純處理公務或處理因
      議員質詢而列管案件之程度，殊與常情不符。自此參核同
      案被告鄭亞雲於偵查中、同案被告李震東於偵查及原審審
      理時所述及被告子○○協助處理本案全般過程，即一如犯
      罪事實欄一所載，益徵被告子○○對於違背職務之行為，
      應與同案被告鄭亞雲、李震東已完成期約賄賂，始在鉅額
      賄款驅使下，積極辦理該土地編定變更案。
    (三)又查八十六年七月十四日及八月十一日，被告子○○傳真
      前述審查表及函予鄭亞雲前，二人曾有電話聯絡，鄭亞雲
      於八月十一日略稱要向地主交代等語，被告子○○乃稱以
      傳真該函供鄭亞雲向地主交代，此亦有被告子○○與鄭亞
      雲於該二日之通訊監察紀錄在卷可稽，倘被告子○○未有
      期約受賄情事，則以被告子○○所言，其與地主又不相識
      ，處理此一公務，又何須熱心關切鄭女是否能向地主交代
      ？況查子○○曾指示李震東與前述三之一、三之二、三之
      三地號地主接觸，並洽談買地事宜，惟僅三之一號地主開
      價合理，鄭亞雲乃建議不要為三之二及三之三地號之地主
      做白工乙情，並經同案被告鄭亞雲於偵查中，以及同案被
      告李震東於偵查、原審中供述甚詳，而查土地改良證明書
      第一版中出現三之一、三之二、三之三地號土地，惟於第
      二版、第三版，則三筆土地僅三之一地號保留，亦有各該
      版土地改良證明書附卷可稽。再參以被告子○○於八十六
      年七月十四日將前開審查表傳真與同案被告鄭亞雲之前，
      據同日上午十一時三十九分許，子○○以辦公室電話（0
      000000號）打給鄭亞雲（0000000號）之前
      述通訊監察紀錄，談論土地編更編定之事，鄭亞雲在電話
      中向子○○表示：「一種方式是說，如果我們可以ＳＨＡ
      ＲＥ（分配之意）百分之二十的話，到時候就是六四分，
      第二種方式就是說，辦完之後‧‧‧兩千。」，子○○隨
      即於電話中表示：「這個我想不用那個，你們去談就好了
      ，我‧‧‧不好討論，你去決定那個嘛！我馬上傳給你。
      」，有當日之通訊監察報告摘要表附卷可稽，而據同案被
      告鄭亞雲於臺北市調查處調查時供稱：此段話乃因子○○
      認該三地號有一邊不完整，如能將三之一、三之二、三之
      三等三筆土地納入，將來開發比較完整，價錢比較好，所
      以我叫李震東去查查看這三筆土地地主為何人？與地主談
      談看要不要一起撘便車，或是乾脆賣給我們，經了解後，
      只有一位段先生問要不要買三之一地號土地？段先生表示
      ，不願一人承擔風險，如能拿出相對保證，事成後他願意
      與我們六四分，因我與李震東無此筆錢，乃問子○○要不
      要投資，然子○○不置可否等語（見偵字第二六０九七號
      卷第九頁反面、第三七頁），則互核土地改良證明第二版
      、第三版均刪除三之二、三之三地號土地而保留三之一號
      ，可知其等仍有意就三之一號土地保留投資取利之彈性，
      而鄭亞雲既與子○○有如前開通訊監察紀錄之對話，子○
      ○顯然知情，然竟未直接表示推辭，足見被告子○○對自
      此獲利確有興趣，再加以第二種選擇「辦完之後‧‧‧兩
      千」之事成後定額給付，即同前開賄款一般，亦證被告子
      ○○對有收受賄賂疑義之事，亦均無任何避諱（此部分因
      乏積極證據證明被告子○○與上開三之一號土地之地主已
      達成期約賄賂之合意，故不能認成立犯罪）。另公訴人雖
      以此段通話應係鄭亞雲與子○○前所談及二千萬元賄款一
      事，然對照該次通訊紀錄記載之前後文，並無從為此推論
      ，且無法說明本案土地除前開三之一地號土地外，餘者多
      均已屬被告癸○○等三方地主共有下，如何符合「我們可
      以ＳＨＡＲＥ（分配之意）百分之二十的話，到時候就是
      六四分‧‧‧」之意涵，故仍應以鄭亞雲前述說明為是。
      則此公訴人所認，尚與事實有違。又子○○另於八十六年
      七月二十一日，以電話連絡冠德建設股份有限公司董事長
      馬玉山及開發部之經理吳發義，洽詢該公司對於三芝鄉之
      上開土地有無興趣，並表示上開土地「全部弄好丙建」，
      請該公司評估投資開發該土地之意願，此亦有該日之通訊
      監察紀錄附卷可憑，故由子○○介入本案之深，非但與地
      主委任人鄭亞雲、李震東密集接觸，復就該等土地出售積
      極洽詢買家，顯已逾一般單純替人處理事務之情狀，則鄭
      亞雲、李震東前述曾與子○○期約賄賂一節，值堪採信。
    (四)被告子○○就上揭土地變更編定申請過程中，確曾迭次與
      李震東、鄭亞雲商議，除為被告子○○迭於偵審中所自承
      ，且據同案被告李震東、鄭亞雲於偵查、原審及本院調查
      時供述明確。而李震東於提出申請書之後，確曾如犯罪事
      實欄一所載時、地，依被告子○○之指示變造土地改良證
      明書三次及臺北縣政府七十一年六月廿八日七一北建五字
      第五五九二號函，進而提出行使，業據同案被告李震東迭
      於偵查、審理及本院前審調查時供明在卷，並有歷次變造
      之土地改良證明書影本在卷，及真正之前述函文及土地改
      良證明書影本附卷可稽（附於證物卷第五十一之三卷）。
      而被告李震東在該變造之土地改良證明書上所蓋用之「與
      正本相符」印章，確係被告子○○辦公室之印章，亦據證
      人巳○○於調查時證述屬實，並為被告子○○所是認，復
      有該印章扣案可稽。被告子○○雖辯稱：不知共同被告李
      震東變造上揭土地改良證明書影本，且稱渠辦公室均係使
      用修正帶，並無修正液云云，及證人巳○○於本院更(一)審
      調查時亦為同一之證述云云。惟查，證人巳○○所使用八
      十六年度記事簿，其中一月、二月、三月、四月、五月、
      六月、十月、十一月部分均有以修正液修正之痕跡，有該
      記事簿扣案可稽（證物拾壹─０七），並經本院更(一)審當
      庭提示予被告子○○辨識無訛，足徵被告子○○及證人巳
      ○○所供辦公室內並未使用修正液，要非事實。況被告子
      ○○亦曾供承：「李震東曾在辦公室借『與正本相符』之
      章使用。」、「李震東見我提出不同版本，即在我辦公室
      小茶几上自行處理，至於如何處理，我不知道。」等語（
      見偵字第二六０九五號卷第九頁反面、第三七四頁），足
      認同案被告李震東確有在其辦公室變更原所提出土地改良
      證明書影本之行為，而李震東於變造完成後，尤由被告子
      ○○交付祕書巳○○影印，再向被告子○○借用「與正本
      相符」戳章蓋用其上，其後始交付被告子○○至明，故被
      告子○○所辯渠不知道李震東如何變造乙節，顯與事理相
      悖。另參以李震東係緣於被告子○○之建議，始提出該土
      地改良證明書影本充為業經核發水土保持之證明文件，且
      李震東並非公務員，自不了解政府機關對上開函文及土地
      改良證明書保存、核對之過程，即無任意為造之可能，可
      徵李震東指稱其係因被告子○○表示其查過各單位舊卷，
      均已無案可稽，不會有事，遂在其授意下塗改變造前開土
      地改良證明書影本之行為，應屬真實，益證被告子○○確
      有與李震東三次變造上揭土地改良證明書影本並據以行使
      之事實，堪以認定；又觀卷附八十六年七月十五日臺北縣
      政府八六北府地四字第二六三九０九號函之附件為第二版
      之變造土地改良證明書，第二版土地改良證明書既係李震
      東在子○○之辦公室完成，且交予子○○，當足認係其判
      行前揭函件時予以抽換而行使無訛。另依被告子○○於協
      調抽換為變造之第三版土地改良證明書，乃與淡水地政事
      務所主任吳明意於八十六年八月八日下午四時二十九分電
      話對談中提及：「他原來的那個（土地改良證明書）是依
      法核發，現在已經查明，你們只要在公文上註明土地改良
      證明是否依規定核發‧‧‧報更正分區的，他們有一個牽
      涉到分割的，所以我們要他寫個正本，與正本相符那個，
      根據那個裡面去查一下。」、「你那個以下空白暫時不要
      寫嘛；漏掉還可以加上去；我看還是請當事人明天一大早
      去找你‧‧‧他們那個改良證明，他們自己負責，與正本
      相符要給他們蓋。」、「你們自己內部的把它調整。」、
      「那承辦人這些都儘量少跟他講。」、「內部儘量不要太
      多人知道，不然到時候，改來改去怎麼辦。」等語，亦足
      證該變造行為確為被告子○○知悉且授意為之。至被告鄭
      亞雲於此期間固未直接參與變造行為，且對於三版土地改
      良證明書之變造事宜，均於事後始知情，惟第三版土地改
      良證明書係由鄭亞雲與李震東於八十六年八月九日共至淡
      水地政事務所持向吳明意行使，除據李震東敘述甚明外（
      原審八十八年一月廿日之審理筆錄），亦據淡水地政事務
      所主任吳明意於調查處訊問時供稱：當時鄭亞雲和一男子
      （即李震東）到我辦公室，問我應如何處理該案，鄭亞雲
      並拿一張土地改良證明書（即變造第三版），問我是否可
      持該證明書辦理變更編定，經我審視發現與縣政府原提供
      之土地改良證明書並不相符，我以電話與局長子○○連絡
      ，表示有變造情形，子○○要求抽換地政事務所原持有之
      土地改良證明書，惟我並未抽換，且我雖曾見過二種不同
      版本，然我仍按縣政府原來指示辦理，並未依從子○○之
      意思等語，並參之該日子○○、李震東、鄭亞雲間之通訊
      監察筆錄內容以觀，足見鄭亞雲確已知情第三版土地改良
      證明書為變造之公文書，仍持以行使。從而，被告子○○
      與鄭亞雲、李震東就行使第三版之變造土地改良證明書，
      均有共同犯意聯絡及行為之分擔，亦臻明確。末衡諸被告
      子○○與同案被告李震東共同變造三版之土地土地改良證
      明書影本，再由其二人或加與同案被告鄭亞雲三人先後持
      （或抽換方式）向台北縣地政局申請該等土地編定變更事
      宜，自均足生損害於臺北縣政府製發公文之正確性。
    (五)臺北縣政府農業局於八十六年八月五日所擬之會辦意見，
      查係在子○○之辦公室查扣，有上開會辦意見及臺北市調
      查處八十六年十一月廿五日查獲證物啟封紀錄附卷（見偵
      字第二六０九五號卷第九四頁、第一０三至一０五頁，聲
      字第七０三號卷第四十六頁）可稽，而該案卷宗則係於抽
      下該會辦公文後退還承辦人，亦可自原卷係由臺北市調查
      處人員在地政局地用課扣得（同前聲字卷第四六頁）而知
      ，被告子○○雖否認該會辦意見係渠所隱匿，且證人巳○
      ○亦於本院更(一)審調查時到庭證稱該會辦意見係伊收拾被
      告子○○物品時，隨手將之置於保管卷宗夾內云云。惟查
      ，被告子○○對上開農業局會辦意見不表贊同，並曾請己
      ○○前往農業局找局長葉義生溝通協調，葉義生並曾派承
      辦課課長及承辦人隨己○○前往被告子○○之辦公室說明
      ，且被告子○○仍不同意該會辦意見一節，為被告子○○
      所自承，核與被告己○○及證人葉義生於偵查、原審中供
      證情節相符，並有被告子○○與葉義生於八十六年八月五
      日之通訊監察紀錄在卷可憑。再依證人巳○○所為證詞，
      該會簽意見係伊在整理被告子○○辦公桌時所收取，足徵
      當時該會辦意見業已與前開公文分離並單獨置於被告子○
      ○桌上，而為被告子○○持有之狀態，且倘被告子○○僅
      單純不同意該會辦意見，自可隨同公文退還予承辦人員，
      殊無單獨將該會辦意見留置桌上之可能，足證被告子○○
      確係故意於隨案收受上開會辦意見後，逕將之取下，再將
      原卷退還承辦人員。又被告子○○既利用其職務上之機會
      而為此舉，縱證人巳○○於整理其辦公桌之際而將之收於
      保管卷之中，然其事後竟未發覺而未予聞問，亦與事理相
      悖。況被告子○○將前開會辦意見取下後，未隨同原卷退
      回承辦人員保管，客觀上已使該份公務員職務上所制作之
      文書發生隱匿之結果，且此結果亦符於被告子○○行為之
      目的，從而證人巳○○於本院前審調查時所為證述，仍不
      足援為有利於被告子○○認定之依據，被告子○○該部份
      隱匿公文書之行為，亦屬明確。
    (六)被告子○○前揭行為，並經臺北縣政府農業局水土保持課
      承辦人宋文泉、工務局建管課技士趙棟樑、地用課課長莊
      月桂及課員趙沛霖、張澤台、魏念銘、淡水地政事務所第
      四課課長吳詠智、承辦人林靜慧、地政處四科專員黃金合
      ，及證人張燕華、廖玉年、劉俊慶、馬玉山及吳發義在臺
      北市調查處訊問時證述甚詳，並有癸○○、庚○○名義提
      出之通盤檢討申請書暨土地清冊（八十六年一月十一日）
      、非都市土地變更編定申請書（八十六年四月一日）、申
      請書（八十六年四月二十四日）、變造之臺北縣政府七十
      一年六月二十八日七一北建五字第五五九二號函及前述「
      第一版」、「第二版」、「第三版」之土地改良證明書影
      本、臺北縣政府七十一年六月廿八日七一北建五字第五五
      九二號函暨土地改良證明書影本各一份、八十六年四月二
      十六日地政局張澤台簽稿、同年月二十八日被告子○○批
      示函稿、三芝土地之用地變更編定案現場會勘紀錄（八十
      六年五月六日）、臺北縣非都市土地變更編定現場會勘及
      會辦審查表（環保局、農業局）、工務局趙棟樑所擬尚未
      經送閱核章之會辦審查表、臺北縣政府（八十六年五月三
      十一日）開會通知單、被告子○○所撰寫「該土地改良（
      建地）證明書可視同（為）水土保持合格證明文件」之便
      條紙、八十六年五月三十一日土地編更事宜會議紀錄、工
      務局趙棟樑簽辦致地政局之會簽意見單三份（八十六年五
      月三十一日、同年六月六日及同年七月三日）、共同被告
      林文能簽辦經共同被告洪村山代為決行之會簽意見單二份
      （八十六年六月四日及同年八月二十六日）、臺北縣配合
      臺灣北部區域計畫（第一次通盤檢討）非都市土地使用分
      區調整作業提案審查表原稿四份（由淡水地政事務所林靜
      慧擬稿，經主任吳明意增刪）暨專案小組決議文、各式「
      第二版」變造土地改良證明書影本（分別在同案被告李震
      東住處及被告子○○辦公室及淡水地政事務所搜索查獲）
      、臺北縣政府八十六年七月十五日八六北府地四字第二六
      三九○九號函及前述經專案小組決議之非都市土地使用分
      區調整作業提案審查表傳真紙（在同案被告鄭亞雲住處查
      獲）、同意書（八十六年七月十四日被告癸○○、庚○○
      、丑○○、戊○與同案被告鄭亞雲所簽署者）暨附件土地
      清冊、農業局宋文泉八十六年六月五日及同年八月五日簽
      辦經局長葉義生核章之會簽單（其中在被告子○○辦公室
      查獲之八月五日會簽已被刪除「請逕向省級、中央主管機
      關辦理」等十三字）、臺北縣淡水地政事務所八十六年八
      月八日北縣淡地四字第八六○○七五八二號函暨附件土地
      使用編定清冊及辦理異動更正清冊、承辦人張宏茂說明書
      、變造「第三版」土地改良證明書影本二份、臺北縣政府
      七十二年五月十日七二北工三字第一─一四五八號函等影
      本、臺北縣政府八十六年一月二十一日八六北府地四字第
      二八五六九號函、同年六月十四日八六北府地四字第二一
      七三○五號函暨附件非都市土地變更編定申請書、同年七
      月十五日八六北府地四字第二六三九○九號函、同年八月
      二十一日八六北府地四字第三○六六八九號函、同年九月
      十五日八六北府地四字第三三九六三八號函、同年十月二
      十日八六北府地四字第三九一一三二號函、同年十一月十
      三日八六北府地四字第四三○九四九號函及水保局八六水
      土企字第二二三○六號函、地政處八十六年九月四日八六
      地四字第五三二二七號函稿、同年十月九日八六地四字第
      五九○七一號函、同年十月二十四日八六地四字第六三○
      ○九號函、臺北縣淡水地政事務所八十六年十一月二十二
      日北縣淡地四字第八六○一○七九○號函、同年八月八日
      北縣淡地四字第八六○○七五八二號函等影本、臺北縣三
      芝鄉後厝土地公坑小段一之二、三、三之六、十二等地號
      四筆土地登記謄本在卷可稽。
    (七)本案被告子○○與鄭亞雲、李震東期約賄賂後，子○○或
      與李震東共同變造土地改良證明書並行使之，或指示李震
      東、鄭亞雲將第三版土地改良證明書對吳明意行使，復並
      隱匿農業局會辦意見之公文書，其後並據此而為使用分區
      由一般農業區更定為山坡地保育區，實已違背職務上之行
      為無訛。而李震東、鄭亞雲對本件用地編定係以變造之土
      地改良證明書為基礎亦有知悉，從而其等有對於違背職務
      期約賄賂之犯行，亦甚明確。
    綜上所述，被告子○○否認上開犯罪之辯解，要係卸責之詞
    ，委無可採。其此對於違背職務之行為，期約賄賂之犯罪行
    為，自屬事證明確。
三、查被告子○○為地政局局長，係依據法令從事公務之人員，
    於三芝鄉用地變更編定案部分，對於違背職務之行為，期約
    賄賂，並利用職務上之機會隱匿其職務上掌管之公文書、變
    造土地改良證明書並予行使，核其所為，係犯貪污治罪條例
    第四條第一項第五款之對於違背職務上行為期約賄賂、刑法
    第一百三十四條、第一百三十八條之假借職務上之機會隱匿
    公務員職務上所掌公文書及同法第二百十六條、第二百十一
    條之行使變造公文書罪。被告子○○辯護人雖曾認該土地改
    良證明書係屬刑法第二百十二條所列之特種公文書，然查土
    地改良證明書乃依平均地權條例施行細則第十一條、第十二
    條補充規定可抵免土地增值稅之證明書，既非刑法第二百十
    二條所謂
    條關於品行、能力、服務或其他相類之證書、介紹書，即應
    無該條適用之餘地，則辯護人此部分見解，即非可採。又被
    告子○○假借職務上機會隱匿公文書部分，雖未經公訴人於
    起訴書內論及，然此部分與其所犯公務員對於違背職務上行
    為期約賄賂，有方法、目的牽連之裁判上一罪關係，本院自
    得併予審究。被告子○○與李震東就前後三次變造及行變造
    土地改良證明書，其中第一次變造土地改良證明書時，尚變
    造臺北縣政府七十一年六月二十八日七一北建五字地五五九
    二號函，嗣並持以行使之，因其被害法益仍僅一個，不能以
    其偽造之同類文書件數，計算其法益（最高法院七十三年度
    台上字第三六二九號判例參照）；而被告子○○與李震東就
    第一、二、三版土地改良證明書及上開函件之變造行為，及
    其後之行使行為，有犯意之聯絡及行為之分擔，應為共同正
    犯；又其上開變造公文書之低度行為，應為行使之高度行為
    所吸收，不另論罪；被告子○○為因應實際需要，乃先後三
    次行使變造土地改良證明書，時間緊接，手法相同，所犯同
    一構成要件之罪名，顯係基於概括犯意為之，應依連續犯規
    定論以一罪，並加重其刑。至鄭亞雲就第三版變造土地改良
    證明書之行使，與被告子○○及李震東間，有犯意之聯絡及
    行為之分擔，亦應論以共同正犯；而變造第二、三版土地改
    良證明書部分，被告子○○復利用不知情之巳○○影印為之
    ，為間接正犯。又被告子○○所犯上揭三罪之間，具有方法
    、目的之牽連犯關係，應從一重依貪污治罪條例第四條第一
    項第五款之違背職務上行為期約賄賂罪處斷。
乙、被告己○○、癸○○、庚○○、丑○○、戊○部分：
一、公訴意旨另以：被告己○○原係臺北縣議會議員，亦為依據
    法令從事公務之人員。因被告癸○○、庚○○、丑○○、戊
    ○協議將上開土地變更為建築用地，期能早日開發脫售牟利
    ，事為鄭亞雲知悉，乃向李震東表示其熟識臺北縣議員己○
    ○，透過議員之關係辦理變更應無問題，並介紹己○○與李
    震東認識，八十五年三、四月間，己○○安排子○○在臺北
    市士林區「雍雅坊」法國餐廳，與鄭亞雲、李震東見面後，
    子○○表示可以考慮採取通盤檢討方式將其用地變更，餐敘
    後不久，被告己○○向鄭亞雲表明，如欲行賄，應向地主索
    價三千七百萬元，其中二千萬元付給子○○，前金先付一成
    （二百萬元），另一千七百萬元則為被告己○○與鄭亞雲之
    佣金，鄭亞雲遂請李震東將被告己○○之意思轉告被告癸○
    ○等地主，不久，鄭亞雲、李震東即約被告己○○至臺北市
    ○○○路九十九號十六樓馥記公司被告癸○○之辦公室，由
    被告己○○、癸○○直接商議，被告己○○保證透過其關係
    運作，用地變更應無問題，被告癸○○、庚○○、丑○○及
    戊○認為可行，遂於數日後，應鄭亞雲之要求，由被告丑○
    ○先向海景公司之監察人劉俊慶調借現金二百萬元交予李震
    東，李震東則於八十五年四月十一日，在臺北市○○路四段
    一一二巷五十之一號鄭亞雲所開設之「十方傳奇」餐廳，將
    該二百萬元交付予鄭亞雲，鄭亞雲於同日晚間即約被告己○
    ○至臺北市天母地區○○○街三十八巷二十七號「綠野仙蹤
    」餐廳，將該二百萬元之前金轉交予被告己○○。八十五年
    六月二十七日，被告癸○○、庚○○、丑○○及戊○又應鄭
    亞雲之要求，在臺北市柯君重律師之事務所訂立協議書，決
    定以五千五百萬元供鄭亞雲運用行賄，以辦理用地變更事宜
    ，惟其等為掩飾行賄之目的，並以土地登記名義人即被告癸
    ○○、庚○○與鄭亞雲簽訂委任書，假藉委託溥巍公司為前
    述十一筆土地「進行規劃與改良，並向主管機關提出變更乙
    種建築用地之聲請」之名義，約定「規劃與改良含一切設計
    費用、規費」為五千五百萬元，即以該筆五千五百萬元之資
    金供鄭亞雲運用，以向子○○等公務員行賄；自此，被告癸
    ○○、庚○○、丑○○、戊○與被告己○○及鄭亞雲、李震
    東即達成共同行賄之謀議，並基於犯意之聯絡，由鄭亞雲負
    責行賄連絡事宜，另李震東兼辦該變更案之申請代書事務，
    被告己○○則兼以其議員身分向臺北縣政府之承辦單位關說
    施壓。嗣經子○○與李震東深入研議後，決定依「製定非都
    市土地使用分區圖及編定各種使用地作業須知」第九點之規
    定，以被告癸○○等地主名義提出申請，將上開土地變更編
    定為建地。嗣由被告子○○指示李震東變造上揭第一版土地
    改良證明書影本並提出變更編定之申請，因地政局承辦人張
    澤台審查，認為土地改良證明書並非雜項工程使用執照，亦
    非水土保持證明，依法應不得據以辦理變更，且與「非都市
    土地使用管制規則」第十條第二項所列附表二規定不符而擬
    稿駁回，惟子○○竟於同年四月二十八日，在張澤台之函稿
    上批示「前已同意土地改良為建地，先會勘，再研商（副知
    朱議員）」，於八十六年五月六日辦理現場會勘結束後，鄭
    亞雲在李震東之車上以行動電話向被告己○○說明會勘情形
    不樂觀，被告己○○表示其會處理，以後不要在電話中談論
    這種事。其後被告子○○復指示於同年五月三十一日上午九
    時三十分，再邀臺灣省政府地政處、臺北縣政府工務局、農
    業局、環保局、地政局及淡水地政事務所等單位，在地政局
    五樓會議室召開會議研商該案土地變更編定事宜，並增邀被
    告己○○出席；當日會議由子○○主持，以上開變造之「第
    一版」土地改良證明書提會討論，子○○事先寫下「該土地
    改良（建地）證明書可視同（為）水土保持合格證明文件」
    之便條，交付被告己○○，在會中假民眾陳情向各與會單位
    施壓，該會議遂在子○○強勢主導下，通過：「(一)請工務局
    、農業局調閱七十一年間建設局核發「土地（建地）改良證
    明書」之原卷，並請查明該證明書是否可視為水土保持合格
    證明文件。(二)上揭「土地（建地）改良證明書」如經工務局
    、農業局查明可視為水土保持合格證明文件，則納入非都市
    土地使用分區及使用地編定通盤檢討，予以更正」等結論。
    子○○另於同年六月四日簽會工務局時，事前即電請被告己
    ○○於當日攜上開便條紙至地政局取文，自行親會工務局使
    用管理課承辦人林文能及代課長洪村山，以向彼等關說按照
    指示辦理，子○○復寫下「經核領有本局核發之土地（建地
    ）改良證明書可視為水土保持合格證明文件」等字句之便條
    ，附於地政局會簽工務局之公文夾內，再電請被告己○○親
    赴該課直接向承辦人照會，被告己○○屆時至工務局使用管
    理課關說，表示會簽內容逕依子○○所寫便條內容照抄即可
    ，林文能在其職務上所掌之會簽單上登載「查癸○○先生等
    二人申請於三芝鄉○○段土地公坑小段一之二號等土地變更
    編定乙案，經核領有本局核發之土地（建地）改良證明書可
    視為水土保持合格證明文件」等不實意見，表示上開變造之
    土地改良證明書確係該局所發，且可作為水土保持合格證明
    使用，復未依規定將該會簽單逐層送請直屬之工務局局長審
    核，逕由洪村山課長審核代為判行，即簽還地政局，足以生
    損害於工務局審查業務之正確性。又八十六年七月七日「臺
    北縣配合臺灣北部區域計畫（第一次通盤檢討）非都市土地
    使用分區調整作業第一期專案檢討第二次審查會議」審查結
    果，經該審查會專案小組決議：「請工務局和農業局查明本
    案土地（建物）改良證明書是否依規定核發，如係依規定核
    發，本案請地政事務所循更正分區及編定程序報縣府核定」
    ，子○○再與李震東共同變造第二版土地改良證明書，隨同
    地政局於八十六年七月十五日，以八六北府地四字第二六三
    九○九號函分送各單位速依專案小組決議辦理。地政局依專
    案小組決議，將本案簽會農業局，農業局承辦人宋文泉於八
    十六年八月五日會簽表示，本案一之二、三、三之一、三之
    二、三之三地號等五筆土地非屬山坡地範圍，如申請調整為
    山坡地保育區，非該局權責，請逕向省級、中央主管機關辦
    理；子○○知悉後，恐本案再轉報省級或中央主管機關，事
    將生變，即透過被告己○○直接找農業局局長葉義生施壓，
    嗣因淡水地政事務所承辦人員林靜慧於更正清冊上所列地號
    與原申請地號不同，子○○遂與李震東再變造第三版土地改
    良證明書影本，由李震東、鄭亞雲向淡水地政事務所主任吳
    明意提出行使，因吳明意拒絕抽換，鄭亞雲委請被告己○○
    出面處理亦無結果，子○○乃請被告己○○轉知鄭亞雲採取
    二階段方式辦理，其後終由子○○明知本申請變更案所據之
    土地改良證明書係變造之文書，仍指示地政局承辦人依地政
    處復函之意旨，擬稿「貴所函報．．．四筆土地，由一般農
    業區林業、農牧用地更正為山坡地保育區同用地案，既經本
    府工務局查明依法所核發土地改良證明書可視為水土保持合
    格證明文件，且經貴所查報係原劃定錯誤，本府同意照案辦
    理．．．」，於同年十一月十三日以八六北府地四字第四三
    ○九四九號函，將本案四筆土地之更正分區事宜發交淡水地
    政事務所辦理，淡水地政事務所遂依函示辦理，以同年十一
    月二十二日北縣淡地四字第八六○一○七九○號函，請相關
    單位辦理異動更正作業，並於同年十一月二十四日將上揭一
    之二、三、三之六、十二地號土地由一般農業區更正編定為
    山坡地保育區，並登載於土地登記簿上，因認被告己○○涉
    犯貪污治罪條例第十一條第一項之行賄罪及刑法第二百十六
    條、第二百十一條之行使變造公文書等罪嫌；被告癸○○、
    戊○、庚○○、丑○○則均涉犯貪污治罪條例第十一條第一
    項、第二項之行賄罪嫌云云。
二、按犯罪事實應依證據認定之，無證據不得認定犯罪事實。又
    不能證明被告犯罪者，應諭知無罪之判決，刑事訴訟法第一
    百五十四條第二項、第三百零一條第一項分別定有明文。又
    行為人對於依據法令從事公務之人員，關於違背職務之行為
    ，行求、期約或交付賄賂或其他不正利益者，固得依貪污治
    罪條例第十一條第一項處斷，惟若其對於依據法令從事公務
    之人員，「關於職務上之行為」，行求、期約或交付賄賂或
    其他不正利益時，因我國刑罰法律對此種行為尚無處罰規定
    ，自應為無罪之判決。
三、本件公訴人認被告己○○、癸○○、庚○○、丑○○、戊○
    涉有前揭罪嫌，係以：(一)溥巍公司與癸○○等人所簽訂之協
    議書、委任書雖以「規劃與改良含一切設計費用、規費」之
    名義為之，惟該筆金額實係被告己○○與鄭亞雲、李震東商
    議行賄，並由被告己○○與癸○○等地主洽談後所決定之數
    額，其等約定五千五百萬元之目的，實為提供鄭亞雲行賄之
    用，況其等申請變更編定之過程，僅見書面申請及違法變更
    ，並無所謂「規劃、改良或設計」，又何須花費五千五百萬
    元巨款；(二)在本案調查期間，臺北市調處曾自八十六年八月
    下旬起，派員對被告子○○等人採取行動蒐證，發現被告子
    ○○與鄭亞雲、李震東及己○○等人往來熱絡，如八十六年
    八月二十九日，被告子○○與鄭亞雲、李震東相約至臺北市
    ○○○路之「ＡＴＴ」ＫＴＶ唱歌聚會；同年九月九日，被
    告子○○於上班時間與鄭亞雲、李震東相約至桃園縣龜山鄉
    之東方高爾夫球俱樂部打球聚會；同年九月十三日，被告子
    ○○於鄭亞雲出國前，至「十方傳奇」餐廳與鄭亞雲會面；
    同年十一月八日，被告子○○與李震東、鄭亞雲等人，在新
    莊路牛肉大王餐廳聚餐；同年十一月十二日下午，被告鄭亞
    雲與己○○在天母之「綠野仙蹤」餐廳研商該變更案，同日
    晚間，被告鄭亞雲復與子○○、李震東在「十方傳奇」餐廳
    商議等情，均經調查人員在被告各次聚會時當場蒐證，並秘
    攝照片四十一幀在卷佐證，則其等交往既密。自足以證明被
    告己○○、癸○○、庚○○、丑○○、戊○係與鄭亞雲、李
    震東謀議共同行賄，推由被告己○○與鄭亞雲、李震東出面
    與被告子○○期約交付賄款。(三)被告己○○雖未直接參與變
    造土地改良證明書影本之行為，然依據八十六年八月間，即
    被告子○○指使李震東變造第三版土地改良證明書影本前後
    ，被告子○○與李震東、鄭亞雲在電話中談話時曾稱「現在
    審查表沒關係，現筆數照我們的，你趕快弄好拿來，我們再
    即己○○）下午要來，下午一定要處理，不然來不及了。」
    、「更正的部份已經談好了，朱議員在我這邊，他已經在跑
    了。」、「那個今天不送來怎麼處理？今天八號了呢；那清
    冊要更正一下啦。」、「照規定是不能那樣寫，但如果不寫
    ，等於沒辦法辦，那個已經改二次，都改錯。」、「問題是
    那個東西要換。」、「這個本來就不行，公務上偽造文書，
    但是你不換的話又不能變。」等語，則鄭亞雲既曾持用變造
    之土地改良證明書，且被告己○○當時亦在子○○辦公室，
    為行使變造土地改良證明書之事奔走，可見就該土地改良證
    明書之變造與行使，被告己○○確實與鄭亞雲、李震東及被
    告子○○具有犯意聯絡及行為分擔，為其依據。
四、被告己○○、庚○○、戊○雖於本院最後審判期日，經合法
    傳喚無正當理由不到庭，惟據其等於本院及原審歷次準備、
    調查、審判程序中之陳述；及據被告癸○○、丑○○於本院
    審理時之辯稱，被告己○○堅決否認有向被告子○○行賄，
    及向鄭亞雲收受前金二百萬元，或與鄭亞雲、李震東、子○
    ○共同行使變造公文書之行為，辯稱：因鄭亞雲向渠請教如
    何將被告癸○○等共有之土地變更為建地，乃介紹被告子○
    ○與鄭亞雲、李震東認識，其後鄭亞雲如何辦理並不清楚，
    且被告子○○與李震東變造土地改良證明書影本，渠亦不知
    情。至於八十六年五月三十一日參加會議，當時會議即將變
    造第一版之土地改良證明書影本置於每位與會者桌上，並非
    渠所提出，又鄭亞雲所供之五千五百萬元酬勞，及如何朋分
    一千八百萬元，先後供述不一，並與李震東供述相互矛盾，
    與事實不符，自不足採信等語。被告庚○○、戊○、癸○○
    、丑○○固均坦承共同以五千五百萬元委由鄭亞雲擔任負責
    人之溥巍公司辦理渠等所共有土地變更為建築用地之事實，
    惟均堅決否認有行賄之行為，被告庚○○辯稱：渠非實際地
    主，並未參予地主間協商，僅因受信託登記為所有權人，始
    在協議書上簽名等語；被告癸○○、戊○二人均辯稱：渠等
    簽訂協議書之目的雖在於使土地得以變更為建地，但並不知
    鄭亞雲欲如何變更，至於五千五百萬元部份，則係以變更完
    成後所出售土地之價金百分之五做為開發費用，若將來無法
    變更，彼等無需支付費用，因而同意委請溥巍公司辦理，渠
    等亦不知事實上並無溥巍公司，海景公司、鄭亞雲、子○○
    等人間如何行賄、受賄，均與渠無涉，亦非渠所知悉或授意
    等語；被告丑○○辯稱：海景公司與其餘共有人協議共同開
    發土地，係於前任董事長即鄭亞雲之夫吳治海任內所決定，
    當時未參與其事，亦非主導決策之人，僅因嗣後擔任海景公
    司董事長，始在協議書上簽名，自始至終均不知要以何方式
    變更，約定五千五百萬元為委任費用亦不知情等語。
五、經查：
  (一)被告癸○○、庚○○、丑○○、戊○被訴期約賄賂部分：
  (1)被告癸○○、庚○○、丑○○、戊○為達將共有土地變更為
    建地，俾完成開發，藉以出售獲利，因此而與鄭亞雲及鄭亞
    雲所稱之溥巍公司簽訂委託書、協議書，並約定以五千五百
    萬元為代價，固有協議書及委任書在卷可稽。惟核閱該協議
    書、委託書之內容，並未記載行賄之合意及進行方式等事項
    ，而僅係單純就上開案關土地變更編定事項，三方地主間協
    議彼此權利義務暨委任辦理意旨之內容而已，並無從據此認
    定被告癸○○等人確知鄭亞雲、李震東二人將以行賄方式辦
    理變更事宜。雖公訴人並稱其委任之費用為五千五百萬元，
    即屬過高，當係用以行賄云云。然查，前開土地若確能完成
    變更編定，則其地價將大幅提高，且依同案被告李震東於臺
    北市調查處八十六年十一月二十五日訊問時之估計，申請變
    更編定之土地約九八五二坪，變更編定前，每坪價約三至五
    萬元，變更編定為建地後，每坪價約七至十萬元，即每坪有
    三至五萬元之價差，亦即所得淨利約可達三至五億元；又同
    案被告李震東，則三方地主在商言商，提出其中之五千五百
    萬元做為委辦費用，以獲取上開巨額之淨利，尚與常情相符
    。且依三方地主於八十五年六月二十七日簽訂之協議書所載
    ，五千五百萬元除其中二百萬元為簽約金外，餘款於變更完
    成後六個月內，以本案標的售出之價金支付，如屆時標的物
    尚未出售，三方應以現金依持分比例各自分擔，是均以土地
    變更編定為建築用地為前提，若該土地嗣後未能完成編定，
    被告癸○○等人並不需支付五千五百萬元予鄭亞雲，從而被
    告癸○○、戊○等人以該協議書對彼等並無不利，始行簽訂
    之辯解，並非毫無可取之處。至同案被告李震東於偵查中供
    稱己○○曾應鄭亞雲之邀至馥記公司癸○○辦公室處與癸○
    ○見面，並談委任價錢問題，且稱陳啟彬曾代癸○○與己○
    ○談價錢，惟以被告己○○、癸○○均堅稱未談及錢及土地
    變更之事，僅互換名片而已，姑不論當日是否談及委任費用
    之數額，縱確有談及，依前開客觀環境及地主基於商業利益
    出發而予以評估，亦難認被告癸○○等人係明知此為賄賂之
    期約而為之。從而，公訴人以協議書、委任書所載委任費用
    為五千五百萬元而推定此筆錢為賄款，即嫌速斷。
  (2)又溥巍公司經本院函查經濟部回覆並無該公司之登記資料，
    而鄭亞雲以無實際存在之溥巍公司為簽約當事人，與癸○○
    、庚○○簽立委任書，其居心是有可議，惟觀之該委任書，
    既有溥巍公司之印文及鄭亞雲之印文，即一般所謂公司大小
    章均已具備，足以使人信有該公司存在，不至於懷疑該公司
    是否存在而須再去查證；且衡諸常情委任他人處理事務，即
    順應受任人之指示而配合提供各項資料，非必須就各項細節
    一一協商討論，是縱癸○○、庚○○未與溥巍公司就本件變
    更案各項事宜討論協商，亦無足認與常情相悖，是雖鄭亞雲
    以無實際存在之溥巍公司與癸○○、庚○○簽立委任書，及
    癸○○、庚○○未與溥巍公司就本件變更案各項事宜討論協
    商，亦難憑此即認其等係在掩飾向被告子○○行賄之犯行。
    又查卷內並無證據證明癸○○、庚○○等人已交付委任費用
    後金五千三百萬元，自難認被告子○○、己○○、癸○○、
    庚○○、丑○○、戊○等人間有收受或交付賄賂之犯行。
  (3)再者，鄭亞雲、李震東二人其後確有與公務員關於違背職務
    之行為，期約賄賂。惟查，鄭亞雲於偵、審中均供承三方地
    主均由李震東負責聯繫，李震東亦就此直承不諱。而子○○
    對於本件違背職務之行為，依前述係行使變造公文書及隱匿
    公務員於職務上所掌之公文書，後者為子○○個人在其辦公
    室所自為之行為，李震東、鄭亞雲二人亦未得知；而在行使
    變造公文書部份，李震東於法院審理中供以變造各版土地改
    良證明書時，因為都是突發狀況，所以只有子○○與其在場
    ，其僅事後告知鄭亞雲，僅第三版土地改良證明書之行使部
    分，鄭亞雲有共同參與，均未曾告知三方地主及己○○等人
    ，此外，期約賄賂之事亦未曾告知三方地主等語。又公訴意
    旨雖認被告子○○以土地改良證明書混充水土保持合格證明
    ，以作為本件變更編定之依據，此部分亦屬違背職務之行為
    。然土地改良證明書可否充作水土保持合格證明，事屬直轄
    市或縣市政府工務（建設）及農業局單位之權責，內政部就
    此已曾為釋示，有內政部八十七年一月十九日八七內密鳳地
    字八六０００八九號函附卷可稽，從而土地改良證明書可否
    充作水土保持合格證明之判斷，並非屬子○○職務上之行為
    ，其指示李震東以土地改良證明書作為水土保持合格證明，
    充其量僅為其個人見解，而其嗣依據工務局林文能之會辦意
    見而進行後續變更程序，就此仍無違背職務可言，是以本件
    子○○若未為上述行使變造公文書及隱匿公務員於職務上所
    掌之公文書等違背職務之行為，而僅就領有合法土地改良證
    明書之土地，依工務局林文能之會辦意見（同案被告林文能
    此被訴公文書不實登載罪，業經本院上訴審判決無罪確定，
    詳見該判決書判決理由貳、四所載）續行辦理，仍有可能達
    成合法變更用地之結果。準此，雖鄭亞雲、李震東二人其後
    確有與公務員關於違背職務之行為，期約賄賂，仍不能據此
    反推論委任人被告癸○○、戊○、庚○○、丑○○於委任時
    明知此情，乃與鄭亞雲、李震東有犯意之聯絡，推由其等為
    之。
  (二)被告己○○被訴期約賄賂及變造公文書部分：
  (1)同案被告鄭亞雲前於臺北市調查處偵訊時雖供稱：曾交錢給
    己○○（見偵聲四十卷第九頁反面），然其嗣於原審時供稱
    並未將二百萬元交付被告己○○（見原審(一)卷第一六八頁、
    (四)卷第二二０頁反面），再於本院上訴審時亦否認曾交款予
    被告己○○（見上訴(一)卷第二二一頁），核就有無交付款項
    予被告己○○乙節陳述，並不一致；況據鄭亞雲自李震東處
    收受二百萬元所謂前金，尚簽發同額支票交由李震東轉交海
    景公司，作為若無法變更，應無息返還該二百萬元予海景公
    司之擔保，而鄭亞雲茍交付二百萬元予被告己○○，竟未要
    求任何擔保，實堪疑義。而參以被告己○○於歷次偵、審中
    ，均堅決否認就向被告子○○行賄一事有所合意，則縱被告
    己○○先前與鄭亞雲、李震東間具有以二千萬元向被告子○
    ○行賄之謀議，但被告己○○事實上是否確曾告知被告子○
    ○此情，進而完成期約賄賂，仍應賴積極證據為證。惟觀核
    卷案事證，僅同案被告李震東於臺北市調查處調查時、偵查
    及原審審理時；同案被告鄭亞雲於臺北市調查處調查時坦承
    於八十六年三、四月間，由鄭亞雲單獨或偕同李震東與子○
    ○在「十方傳奇」餐廳會面，期約將於事成後交付賄賂二千
    萬元之事，但均未指陳被告己○○於此期間曾介入協商，且
    同案被告李震東於臺北市調查局時復供稱：本案原約定是由
    己○○負責處理分配公務人員部分之酬金，後因八十六年三
    、四月間，見子○○並未明示處理的方案，鄭亞雲懷疑己○
    ○對於子○○應得酬金部分不能滿足子○○，且子○○曾暗
    示鄭亞雲酬金部分直接找他洽談，他會比較放心等語（見偵
    字第二六０九四號卷第六五頁）；同案被告鄭亞雲則陳稱：
    「案件一直都沒有辦法順利變更，所以我為了試探莊育坤是
    否確知前揭約定，我遂於八十六年三月下旬我出國前，約子
    ○○單獨到我十方傳奇餐廳店中，我藉機問子○○，子○○
    告訴我己○○並未向他提起」、「我認為己○○應該沒有向
    子○○提過此事」、「在八十六年三月間，我懷疑己○○是
    否有在積極此事，故第一次直接約子○○至十方傳奇吃飯，
    與其聊天，並詢問子○○是否知道這些土地辦理變更之背景
    ，子○○表示並不知道‧‧‧，（後）又找子○○前往十方
    傳奇聊天，在談話中我有向子○○表示我接此件土地變更案
    子有三千五百元的代價，子○○看著我告訴說己○○絕不敢
    跟他提起這件事」等語（見偵字第二六０九七號卷第八頁、
    第三五頁），顯見並無積極證據足以證明被告己○○確與子
    ○○間有違背職務期約賄賂之合致，實不能因渠等間往來密
    切，或過度介入關切，即認渠等間有違背職務期約賄賂之合
    致之情事。
  (2)被告子○○曾分別於八十六年八月二十九日，與鄭亞雲、李
    震東相約至臺北市○○○路之「ＡＴＴ」ＫＴＶ唱歌聚會；
    同年九月九日與鄭亞雲、李震東相約至桃園縣龜山鄉之東方
    高爾夫球俱樂部打球聚會；同年九月十三日至「十方傳奇」
    餐廳與鄭亞雲會面；同年十一月八日，與李震東、鄭亞雲等
    人，在新莊路牛肉大王餐廳聚餐；同年十一月十二日晚間，
    復與鄭亞雲、李震東在「十方傳奇」餐廳見面等情，均經調
    查人員在被告各次聚會時當場蒐證，並秘攝照片四十一幀在
    卷佐證，固足以證明被告子○○與鄭亞雲、李震東往來頻繁
    ，然其歷次見面時談論內容為何，是否談及期約賄賂，均無
    其他積極證據足供證明，故公訴人執該部份之照片，作為被
    告己○○與子○○確對於違背職務之行為，期約賄賂之證據
    ，尚屬出於臆測。
  (3)被告己○○於偵、審中固坦承曾與鄭亞雲、李震東多次為變
    更土地編定餐敘，且為鄭亞雲、李震東介紹與子○○認識，
    又依卷附八十六年五月六日鄭亞雲、己○○之通訊監察紀錄
    所載，鄭亞雲於臺北縣政府會勘案關土地時，發現情形不樂
    觀，曾打電話告知被告己○○請求協助；又被告己○○於臺
    北市調查處調查時亦稱子○○於八十六年六月四日曾請其至
    工務局使用管理課親會公文，雖其後遲到而未能親持公文前
    會，然仍囑咐子○○先送會，並仍於同日下午至使用管理課
    承辦人林文能處表示關切；而被告己○○之得以參加八十六
    年五月三十一日地政局所召開有關土地變更編定之協調會，
    乃子○○指示邀請，亦據證人張澤台證述明確；且被告己○
    ○另於八十六年八月五日係應被告子○○之請，而至農業局
    找葉義生協調請其更改地政局送會公文中農業局之會辦意見
    。又被告己○○復於八十六年五月六日臺北縣政府會勘上開
    土地前，曾交付十萬元予鄭亞雲，要鄭亞雲在會勘完畢後招
    待會勘現場之人員，此據同案被告鄭亞雲於八十六年十二月
    三日在臺北市調處訊問時供述甚詳，然稽考被告己○○與鄭
    亞雲最初約定之款項，其中一千七百萬元尚為其與鄭亞雲之
    佣金，比例另議，業據同案被告鄭亞雲供述明確，顯見被告
    己○○於此土地編定變更案完成，亦另存有自身利益，其乃
    在辦理前開土地變更編定過程中積極參與，核亦與常情相符
    ，尚難遽此認定必係出於對被告子○○行賄所致。
  (4)另上揭變造第一版、第二版、第三版土地改良證明書，查係
    李震東經被告子○○之指示而變造完成並提出行使，迭據李
    震東於偵、審中供述明確，且被告己○○自始即堅決否認有
    參與變造或行使之行為。
  (5)公訴人雖以被告子○○與被告李震東、鄭亞雲在電話中談話
    ，被告子○○提及「現在審查表沒關係，現筆數照我們的，
    你趕快弄好拿來，我們再送給地政事務所」、「今天下午要
    處理好，那個朱議員（即被告己○○）下午要來，下午一定
    要處理，不然來不及了」、「更正的部分已經談好了，朱議
    員在我這邊，他也已經在跑了」、「你那個今天不送來怎麼
    處理？今天八號了呢；那清冊要更正一下啦」、「照規定是
    不能那樣寫，但如果不寫，等於沒辦法辦，那個已經改二次
    ，都改錯」、「問題是那個東西要換」、「這個本來就不行
    ，公務上偽造文書，但是你不換的話又不能變」，而被告鄭
    亞雲既曾持用變造之土地改良證明書，且被告己○○於當時
    亦在被告子○○之辦公室，為行使變造土地改良證明書之事
    奔走，認被告己○○確有參與土地改良證明書之變造與行使
    。惟查，被告子○○與李震東係於八十六年四月一日行使變
    造第一版土地改良證明書影本，再於八十六年七月十五日行
    使變造第二版土地改良證明書影本，其後始於八十六年八月
    八日完成變造第三版，再於八十六年八月九日由李震東、鄭
    亞雲持以行使，而卷附「朱議員下午要來，下午一定要處理
    ，不然來不及了」監聽內容之通話時間，則係於同年八月五
    日錄得，另「朱議員在我這邊，他也已經在跑了」之通話時
    間則為八月六日，有監聽內容在卷可稽，是於監聽之時，其
    中變造第一版、第二版早已完成，且均已確定未能因提出該
    二版土地改良證明書而達變更編定之目的，且於錄音當時，
    變造第三版土地改良證明書迄未經被告子○○指示李震東變
    造完成，事實上尚無第三版土地改良證明書之存在，且被告
    己○○亦稱當日並非因關於本件土地改良證明書而前往臺北
    縣政府。再據被告子○○向李震東、鄭亞雲指示欲擴大開發
    土地範圍，包括三之一、三之二、三之三地號，而指示李震
    東接洽地主價購，甚而被告子○○亦親自打電話與冠德建設
    公司負責人就上開土地有無興趣投資（見八十六年七月二十
    一日電話監聽紀錄偵三卷第五十三頁），其間從無指示被告
    己○○參與找人洽購上開土地之事，是足認被告己○○對於
    上開變造、行使土地改良證明書顯未參予。此外，查無其他
    積極證據，足以證明被告己○○對於被告子○○與李震東、
    鄭亞雲就變造土地改良證明書影本及行使行為，具有犯意之
    聯絡或行為之分擔，自亦不得片面擷取部份錄音內容，遽行
    推測被告己○○必有參與該部份行使變造公文書之行為。
  (6)又貪污治罪條例第十一條第一項罪名之成立，關鍵在於行為
    人是否對公務員「關於違背職務之行為」，行求、期約、交
    付賄賂。查不論鄭亞雲、李震東均稱最初接觸己○○時，己
    ○○均表示經請教縣府官員認可以通盤檢討方式辦理變更，
    被告己○○亦坦承確為此一表示，然此「通盤檢討」乃為土
    地行政業務上常見之用語（都市計畫法、區域計畫法等參照
    ），並不等同於建議違法變更。再參酌被告己○○並未參予
    變造、行使土地改良證明書；而本件子○○若未為上述行使
    變造公文書及隱匿公務員於職務上所掌之公文書等違背職務
    之行為，僅就領有合法土地改良證明書之土地辦理變更，仍
    可能達成合法變更用地之結果，已如前述，則依此客觀情狀
    ，實難認被告己○○當初建議以通盤檢討方式辦理變更時，
    及實際處理用地變更過程中，主觀上存有關於公務員違背職
    務行為之違法認識，自難構成該條之罪名。至被告己○○是
    否利用其議員之身份，欲藉參與本件土地變更為建地而收取
    金錢獲利，查與公訴人起訴之行賄行為之社會基本事實不同
    ，本院無從予以審理，附此敘明。
丙、被告子○○、壬○○關於臺北大學區段徵收開發部分：
一、(一)訊據被告子○○，固坦承擔任臺北大學區段徵收委員會委
      員，前於該徵收案件執行期間，與被告辛○○、何均昌見
      面等事實，然矢口否認有期約或收受賄賂之行為，辯稱：
      臺北大學徵收案辦理拖延，係受託開發機構榮工處無法籌
      措足夠開發基金，導致中止協議書，改由臺開公司接辦，
      大來公司工廠拆遷補償之查估及核定，均非渠及地政局人
      員權責範圍，而係屬三峽鎮公所及臺北縣政府建設局之權
      責，至補償費之計算、核定、發放則為區段徵收執行小組
      之權責，而該小組之召集人復為乙○○，辦理過程均按照
      法定程序，由各權責單位依法審核辦理，在該案辦理期間
      ，係由僑委會陳處長以電話請求協助大來公司，何均昌在
      電話後即至渠辦公室說明，經瞭解後交由主辦課安排由何
      均昌列席徵收委員會陳情，會議結論交由作業單位依法辦
      理，當時何均昌曾暗示是否需要佣金，經渠當面拒絕；又
      查估作業開始後，何均昌曾問補償費約有多少，渠乃請主
      辦單位辦文函復，嗣經何均昌介紹渠與被告辛○○認識時
      ，被告辛○○僅表示「請多多幫忙」而已，且因何均昌說
      被告辛○○係香港之大財團，彼則是辛○○身邊紅人，渠
      乃介紹被告壬○○與何均昌認識，其後何均昌又表示可向
      辛○○爭取一筆錢作為佣金或酬勞，經渠再度拒絕；後來
      何均昌常向我談論投資理財之事，並邀我合作投資，表示
      可找被告壬○○辦理投資事宜，渠以為何均昌所述投資金
      錢與大來補償費無關，且補償費全部係以支票在臺灣支付
      ，大來公司之投資款是何均昌爭取另由香港支出，又係由
      被告壬○○以商人身分出面辦理，應屬恰當合理，故自信
      該作法為法律所許可，後來被告壬○○提及協議書一事，
      經向何均昌詢問，何均昌表示係公司需要，其後由何均昌
      逕行連絡被告壬○○赴香港洽辦有關投資匯款事宜，而被
      告壬○○於辦妥後，曾告知大概情形，渠僅知乃匯入壬○
      ○之帳戶，並隨手將匯款情形記在紙上，其中壬○○已投
      資七百萬元於澎湖商場，惟渠未持有過該筆款項，亦無所
      有之意思，故並無不法，本件係由何均昌知悉合法補償費
      已高達八億餘元，利用渠及壬○○名義，向辛○○詐財，
      非伊利用職務或違背職務協助爭取高額補償費，或指示核
      發停工損失云云。
    (二)訊據上訴人即被告壬○○固坦承與何均昌見面並簽訂協議
      書，嗣後三度前往香港分別處理開設銀行帳戶、取得被告
      辛○○所存入款項，再由何均昌將上揭款項匯往渠於美國
      所設帳戶等情，惟矢口否認有與被告子○○共同收受賄賂
      之行為，辯稱：美金四百十四萬元是與何均昌合作投資「
      瑞龍公司」、「以色列鋰電池」之投資款，並非賄款，辛
      ○○並無行賄之意，應係受何均昌之詐欺，因何均昌說幫
      辛○○處理大來補償費，希望伊出面配合，以打點公務員
      提高補償費為由，向辛○○爭取傭金，何均昌願將全數傭
      金拿出作為合作投資款，賺錢二人平分，賠錢由何均昌負
      責；伊因所從事業務認與辛○○於香港所經營事業有關，
      為拓展其業務，始由子○○介紹而與何均昌認識；又停工
      損失部分縱有不當，惟並無期約之情，且縱有涉案亦僅台
      北大學部分，未涉及三芝案，無連續犯之適用，伊在偵查
      中自白犯罪，依法可減輕量刑云云。
二、經查：
    (一)被告壬○○雖於原審審理時辯稱：「我胃部不適，且精神
      不好，調查局要我將事推於子○○身上」、「調查局向我
      說子○○會被判死刑或無期徒刑，我怕被扯進去亦被判無
      期徒刑，調查局向我說要自保，要我趕快把責任推給子○
      ○，所以我才順著調查局說」「請求調錄影帶，第一０六
      至一０八頁地方是市調處誘導我，匯錢到美國是我的意思
      並不是子○○的意思」（見原審(一)卷第一一一頁、(二)卷第
      一二五頁、(四)卷第二五五頁反面）云云，然此據證人即臺
      北市調查處調查員卯○○於本院更(三)審審理時到庭堅詞否
      認（見本院九十三年六月十日準備程序筆錄），核已屬無
      據。且本案係由檢察官薛維平負責指揮偵辦，該檢察官復
      於八十六年十一月二十七日、十二月二日、十八日、二十
      二日多次開庭訊問被告壬○○相關案情，及其在調查處所
      言是否實在，被告壬○○則均答以實在，並為相同之陳述
      ；而被告壬○○復自八十六年十二月二十二日起均委請律
      師到場，亦有臺北市調查處各次筆錄附卷可稽，顯乏被告
      壬○○於臺北市調查處訊問時曾受脅迫、誘導之客觀事證
      。再者，被告壬○○於原審審理時抗辯調查局自白之非任
      意性時，乃同時辯稱：「（你與何均昌、辛○○二人如何
      認識？）由子○○介紹，因談亞洲衛視生意。跟辛○○認
      識，是由何均昌介紹認識的。‧‧‧（你本身有無基礎事
      業？）何均昌本來要找子○○合作生意，但子○○不肯，
      因我是子○○妻舅，所以何均昌找我，本件投資主導是何
      均昌，這與事業基礎沒關係」云云（見原審(四)卷第二五二
      頁至第二五三頁），然迄本院更(三)審答辯狀則改稱：何均
      昌被林建岳開除過一次，怕將來林建岳完全掌權時又把他
      開除，所以想趁現在取得「亞洲廣告代理權」，委託「影
      視逛告公司」代發廣告，何均昌得知被告從事「影視廣告
      」，所以找被告，因被告擁有「穩穩影視事業股份有限公
      司（以下簡稱穩穩公司）」百分之三十股權，何均昌希望
      由「穩穩公司」代理，所以與被告洽談「合作事宜」云云
      （見九十三年十一月十七日被告壬○○刑事答辯狀），兩
      者顯然迥異，亦核與一般鉅額投資，尚需逐步擬定計畫書
      、簽約及要求相對於資金之保證等謹慎態度不符，自不足
      採信。是被告壬○○既無法於事後合理一致地說明至香港
      收受鉅額款項之原因，亦無從據此推斷臺北市調查處調查
      員確有脅迫、或誘導被告壬○○為不實之陳述，故本院認
      被告壬○○空言抗辯調查局自白之非任意性，應事後係卸
      責及迴護被告子○○之舉，委不足採。
    (二)大來公司因前揭土地徵收案件，先後向臺北縣政府領取之
      補償費，首筆為八十六年五月十六日發給之地價補償費四
      億零四百三十三萬八千七百元（包括地價補償費二億八千
      九百二十五萬零五百元，加發四成救濟金一億一千五百零
      八萬八千二百元）；第二筆為同年六月二十日發給之地上
      物補償費三億八千六百六十六萬五千六百十一元（包括地
      上建築物補償費三億三千七百零四萬四千八百二十八元、
      加發一成之自動拆除獎勵金三千三百七十萬四千四百八十
      三元及機器搬運費一千五百九十一萬六千三百元），第三
      筆為同年七月二十二日發給之自動拆除獎勵金一億零六百
      一十九萬九千一百一十元，共計八億九千七百二十萬三千
      四百二十一元，已據被告辛○○供承在卷，並有歷次委託
      臺灣土地銀行中和分行簽發之支票影本五張附卷可稽。而
      八十六年五月十九日，由被告壬○○在香港恆生銀行開立
      帳戶，作為收賄之用，隨即由被告辛○○簽發上海商業銀
      行香港分行00000000000帳號、面額港幣五百
      零九萬四千元（折合新台幣一千八百萬元，即六億元之三
      ％）之本票一紙，提款存入被告壬○○之恆生銀行新開帳
      戶內（該次本票提款，上海商業銀行香港分行另加收服務
      費港幣三十元，附此敘明），並拆成三份，每份為港幣一
      百六十九萬八千元，子○○分取二份即港幣三百三十九萬
      六千元，扣除被告壬○○在港澳之開銷，實際存入港幣三
      百三十八萬七千三百八十元；復於同年六月二十五日由被
      告辛○○提取港幣三千三百六十六萬四千一百六十元（折
      合新臺幣一億二千一百十九萬零九百七十七元），存入被
      告壬○○前開帳戶內，被告壬○○再請何均昌代辦匯出美
      金二百一十七萬六千五百七十九元至美國加州前述銀行之
      帳戶內；於同年七月二十五日再由被告辛○○提取港幣一
      千六百九十三萬五千五百四十三元（折合新臺幣六千一百
      一十萬元），轉帳存入被告壬○○前開帳戶內，被告壬○
      ○再簽寫相關單據委由何均昌匯出美金一百五十四萬元，
      亦有提款轉存匯款資料、本票影本暨核算字據影本附卷可
      憑。
    (三)上揭地價補償費（包括地價補償費、加發四成救濟金）、
      地上物補償費（包括地上建築物補償費、加發一成之自動
      拆除獎勵金及機器搬運費）、另發給自動拆除獎勵金查係
      因臺北縣政府執行上揭區段徵收案件所核發，而被告子○
      ○為該區段徵收委員會之委員，且關於補償金實際發放亦
      由渠當時所任職之地政局所負責，則自屬被告子○○依法
      令所從事之職務範圍。再查，被告子○○確有催促所屬儘
      速為大來公司辦理書面查估，並轉飭三峽鎮公所及生產力
      中心速辦，且核轉或判行與書面查估相關之公文，並命承
      辦人儘速辦理大來公司之補償費發價一節，業據證人即地
      政局任職之陳炎基、陳焜杰、丙○○、留賢純、三峽鎮公
      所任職之易淑麗、生產力中心任職之陳永愉、大來公司任
      職之沈貞風等人就相關過程迭於偵查、原審中證述甚明，
      並有卷附八十五年十二月十二日北地四字第四四二九五四
      號函稿（子○○核轉、縣長甲○判行）、八十六年二月廿
      一日北府地四字第五七四三四號函、八十六年三月三日北
      府地四字第０七三四六七號函可稽；又被告子○○亦指示
      所屬儘速為大來公司辦理自動拆除獎勵金作業及發價，並
      發函請土地銀行配合等情，業據證人地政局任職之丙○○
      、留賢純、潘淑如，大來公司任職之辰○○、沈貞風於偵
      查、原審時證述在卷，並有被告子○○決行之八十六年七
      月七日北府地四字第二五二三三九號函在卷可參；另關於
      被告子○○催促所屬核發地價補償費、地上物補償費、救
      濟金及第一次領取之自動拆遷獎勵金部分，查大來公司之
      地價補償費及救濟金係於八十六年五月十六日發放，至地
      上物補償費與第一次領取之自動拆除獎勵金及機器拆遷補
      償費均係於八十六年六月二十日領取，除有領取補償費之
      支票四張、各該次發放清冊附卷可稽，並據丙○○、乙○
      ○、辰○○、沈貞風等於偵查、原審中證供在卷；且被告
      子○○確將大來公司要求給付停工損失三億三千餘萬元之
      申請書，命地用課課長丁○○轉交承辦人丙○○簽辦，嗣
      於何均昌以電話詢問時，被告子○○亦表示大來公司申請
      停工損失案原則可以辦理，請該公司再補充資料，大來公
      司其後再提出要求補償停工損失高達五億三千四百萬元之
      申請書，亦係由子○○命丙○○轉交三峽鎮公所辦理，嗣
      於生產力中心函復對於已停工之工廠，不予計算停工損失
      後，被告子○○竟仍多次在地政局表示應可考量發給大來
      公司停工損失補償，亦據證人辰○○、丙○○、乙○○於
      臺北市調查處訊問時證述甚詳，並有何均昌、子○○二人
      於九月廿三日之通訊監察譯文、大來公司申請書、臺北縣
      政府函文等影本在卷可稽，益足以證明上揭補償費之申請
      核發，確與被告子○○之職務有關，被告子○○所辯非其
      職務範圍，自不足採。
    (四)依行政院五十五年二月二十三日臺五十五內字第一二四五
      號令釋，被徵收土地上之動力及機械，必須確因徵收而必
      需遷移者，始由地方縣市政府參照土地法第二百三十六條
      規定酌給搬運費。本件大來公司三峽廠早於八十一年十一
      月間，即因虧損原因，自行停工關廠，並遷往大陸另設新
      廠，此據證人大來公司及百欣公司職員沈貞風、辰○○於
      調查中供述甚詳，並有大來公司八十一年、八十二年之進
      出口資料、百欣公司八十二年三月六日會議紀錄扣案可稽
      。而臺北縣政府係於八十二年三月三十一日始公告區段徵
      收範圍實施禁建，同年三月函請三峽鎮公所辦理委外查估
      ，八十三年九月十七日公告徵收等情，亦有八二北府地四
      字第七三○四三號公告、八二北府地四字第八一四七號函
      、八三北府地四字第三二○九九二號公告影本可稽，則大
      來公司三峽廠之遷移，不僅係在公告禁建徵收以前，且其
      係因虧損而非因徵收而遷廠，揆諸前揭說明，自不應發給
      搬運費。況前述亦屬空廠之日曜公司，並未獲得任何搬運
      費之補償，何獨厚大來公司？
    (五)被告子○○雖辯稱台北縣政府於七十八年間審議台北大學
      社區特定區計劃前，即依都市計畫法第八十一條禁建，且
      該都市計畫案業經台北縣政府八十年三月六日八十北府工
      都字第五四二二六號函發布實施，已包括禁建及確定徵收
      範圍，故大來公司三峽廠遷廠時間八十一年十一月二日至
      八十二年二月七日係在公告禁建以後，並非公告禁建以前
      云云，並於本院請求向台北縣政府調取上揭公告禁建之全
      部資料，查明上揭特定區計畫，臺北縣政府是否於七十八
      年及八十年間已公告禁建？又八十二年三月三十一日八二
      北府地四字第七三０四三號公告包括「禁止建築改良物之
      新建、增建、改建或重建」，是否重複公告？云云，然此
      核與證人丁○○於台北市調查處供稱：臺北大學社區特定
      區之都市計畫係於七十八年十二月十八日經臺北縣都市計
      畫委員會第一七九次會審查通過，再轉呈臺灣省都市計畫
      委員會於七十九年四月十一日第三八三次會審查通過，並
      由內政部都市計畫委員會於七十九年十月十三日第三三六
      次會議審查通過，因此臺北縣政府便於八十年三月六日發
      布實施都市計畫，規範全區區徵收方式辦理土地開發
      ，並於八十二年四月一日公告範圍內土地禁止移轉、建築
      ，再於八十三年九月十七日第一次公告實施區段徵收，旋
      因受託開發單位（榮民工程處）誤估開發金額，無法籌措
      開發經費，致無法在公告期限後十五日內發價，導致公告
      無效，八十六年二、三月間臺北縣政府取得土地銀行及台
      開公司承諾受託開發並籌措資金後，始另於八十六年四月
      三日重新報奉行政院核准辦理區段徵收。‧‧‧現行法令
      並沒有規定區段徵收必須在發布實施都市計畫後若干時日
      內完成，就臺北縣政府目前即六個已發布都市計畫，但尚
      未辦理區段徵收，原因係須自籌財源，民眾抗爭等問題等
      語（見偵字第五八五一號卷第二四三頁至第二四四頁）；
      證人乙○○於臺北市調查處供稱：「八十年初內政部審核
      通過臺北縣臺北大學特定區都市計畫變更案，八十年三月
      六日本府工務局據以發佈都市計畫‧‧‧，至八十二年四
      月一日再發佈該區段禁止增建、改建、種植等公告」等語
      （同上偵卷第三四四頁反面），直指臺北縣政府於八十年
      三月六日僅公告發布該台北大學社區特定區之都市計畫案
      ，至八十二年四月一日始公告該區段禁止增建、改建（按
      以八十二年三月三十一日北府地四字第七三０四三號公告
      ）等情不符，已非可採。況查發布都市計畫案、及區段徵
      收乃不同土地行政作為，此觀證人丁○○前稱：「‧‧‧
      現行法令並沒有規定區段徵收必須在發布實施都市計畫後
      若干時日內完成，就臺北縣政府目前即六個已發布都市計
      畫，但尚未辦理區段徵收，原因係須自籌財源，民眾抗爭
      等問題」等語自明，則發布都市計畫案時，縱如被告子○
      ○所述曾併依據都市計畫法第八十一條規定公告限建，然
      此仍與施行區段徵收範圍選定後，乃依據平均地權條例第
      五十三條第三項規定公告禁止土地移轉、分割、設定負擔
      ；建築改良物之新建、增建、改建或重建及採取土石或變
      更地形，其法源及目的均有所不同，即無重複公告之問題
      。又依上述行政院五十五年二月二十三日臺五十五內字第
      一二四五號令釋，被徵收土地上之動力及機械，必須確因
      「徵收」而必需遷移者，始由地方縣市政府參照土地法第
      二百三十六條規定酌給搬運費，自不包括公告「都市計畫
      案」之情形，故被告子○○上開所辯，顯係事後卸責之詞
      ，不足採信。至其所請向台北縣政府調取上揭公告禁建之
      全部資料，本院亦認此部分事實已臻明確，無再調查之必
      要，附此敘明。
    (六)據證人即三峽鎮公所前承辦人陳志忠於調查時證稱：徵收
      區內合法工廠計有十二家，八十三、四年間及八十五年間
      ，曾進行二次查估，發現大來公司及日曜公司兩家工廠建
      物還在，但廠內機械設備早已他遷，且沒有營運之事實，
      均為空廠，空廠查估並無前例，如大來公司係因經營不良
      而關廠，則不能申請拆遷費等語。生產力中心資產經營組
      經理陳永愉於調查時證稱：大來三峽廠早在三峽鎮公所通
      知該中心辦理查估前，即已搬遷一空，該中心所受通知，
      即為辦理書面查估，我認為書面查估過於主觀，因未到現
      場，本無法確定業主主張之機械設備有無按裝或究係如何
      按裝，無從核估土木基礎及特殊按裝方式等費用，此種委
      託違反我的專業要求，故我製作的查估報告，主觀性高，
      亦不具法律效力，我於報告內請委託單位自行依行政裁量
      權決定是否核發等語。另證人即三峽鎮公所課員易淑麗於
      調查時證稱：陳永愉迭次向我反應，書面查核並無依據，
      他表示亦不願如此辦理，惟因縣政府一直催辦，我請陳永
      愉勉為其難，因最後認定權在縣政府，地政局雖曾要求本
      所在查估清冊上核章，惟僅表示驗收查估案件之數量等語
      。又地政局曾以八十五年十一月十四日八五北府地四字第
      四○三五五八號函，請示臺灣省政府，得否以書面辦理查
      估，然省政府於同年十一月二十九日之復函並未就此答復
      ，顯然書面查估之方式於法無據。
    (七)依徵收委員會八十五年十二月三日之八十六年度第一次會
      議紀錄，第三項雖列受徵戶大來公司陳情，主席裁示請大
      來公司檢具證明文件，送三峽鎮公所辦理查估、認定云云
      ，被告子○○亦據該次會議紀錄，請三峽鎮公所辦理書面
      查估。惟據證人即會議記錄留賢純於調查時證稱：「大來
      公司請願案，係奉課長陳炎基指示加入，我事前奉課長指
      示就該請願案繕打擬請決議資料，送交課長轉呈主席，當
      時與會委員對該案均未表示意見，主席僅裁示請地政局及
      三峽鎮公所研議，會議紀錄內容係課長指示修改」；於本
      院更(二)審審理時證稱：「會議紀錄是依課長（即陳炎基）
      註記來作修正，共修正三次，開會現場並無裁示要書面查
      估」等語（見本院更(二)審(五)卷第二○七頁）。核與證人即
      前地用課課長陳炎基於調查時證稱：大來公司之陳情，起
      初均係駁回，其後則依規定存參，在大來公司於八十五年
      十一月提出陳情當時，子○○曾兩次找我及承辦人寅○○
      或留賢純至局長辦公室，當場有大來公司一位女士在場，
      子○○當面轉交該公司陳情資料，交待研究辦理，必要時
      提會討論，子○○並要我及寅○○研究應提供之書面有那
      些，事後寅○○即交待承辦人準備有關該案會議決議之擬
      辦資料，同時子○○亦交待將該陳情案列入議程」，及於
      本院更(二)審審理時證稱：「我記得在局長辦公室，局長有
      指示排入議程，好像也有指示要書面查估」（見同上審卷
      第二一一頁）等情節大致相符。雖證人陳炎基曾於原審審
      理時證述，其確有依其法令專業判斷後修改留賢純所擬之
      該段文字云云（見偵字第五八五一號卷第一三八、一三九
      頁，原審(五)卷第五一頁反面、第五二頁），然空廠查估並
      無前例，地政局之承辦人潘淑如與留純賢研究後認無明確
      法令可循，乃擬函將縣政府可否准許大來公司申請書面查
      估案，連同其他程序疑義，一併請示省政府，惟省政府於
      八十五年十一月二十九日覆函未就縣政府所詢書面查估一
      節予以答復乙情，業據證人留賢純於調查時陳明在卷，對
      照證人陳炎基上稱「依其法令專業判斷‧‧‧」之說法，
      惟其始終未能就所謂「法令專業」說明，自難採信。另觀
      諸該次會議紀錄之整理，有關大來公司陳情部分，係以「
      臨時提案」方式先作成委員會決議，決議內容則與會前提
      案擬辦準備之資料完全相同，再將決議內容直接修改成「
      主席裁示事項」，此有該次會議紀錄草稿影本在卷可稽，
      由上可知，得否採行書面查估，委員會並未討論或決議，
      該次會議主席甲○亦僅裁示請地政局及三峽鎮公所研議，
      並無具體指示，且參以證人甲○於本院更(三)審審理時復結
      證稱：「‧‧‧會議記錄都經過記錄員、課員、課長、等
      同於副局長的技正、局長都簽字簽章，最後再送給第一層
      的秘書或主任簽章，簽章後我大致上看他們都有連續簽章
      後我才簽字，但因我兼任的委員會那麼多、實在心有餘力
      不足、所以我後來無法一一核對記錄的文字」等語（見本
      院九十三年七月五日審判程序筆錄），自適足提供被告子
      ○○僭越之機會，則被告子○○竟曲解主席甲○上項指示
      ，違法指示所屬陳炎基、留賢純作成主席裁示為准許書面
      查估之會議紀錄，至為明確。況同屬空廠之日曜公司，被
      告子○○並未要求書面查估，業據證人留賢純於本院更(二)
      審審理時證稱在卷（見本院更(二)審(五)卷第二一四頁），足
      見被告子○○有獨厚於大來公司，其為大來公司獲取不法
      利益甚明，雖被告子○○否認有違法指示製作會議紀錄云
      云，顯屬狡賴，不可採信。
    (八)被告子○○曾於八十五年十一月三十日、同年十二月二日
      ，即前述會議召開前，與何均昌見面餐敘二次；另該次會
      議紀錄作成後，又於八十六年年初及同年一月十五日，與
      何均昌、辛○○在亞都飯店見面，八十六年二月十三日晚
      間，又與何均昌見面餐敘，並指示何均昌先提出申請函，
      何均昌翌（十四）日即請沈貞風提出申請書，而地政局除
      於同年二月二十日派員查估大來三峽廠之地上物外，又於
      翌（廿一）日函復大來公司，請該公司提出搬運費之書面
      證明文件，送交三峽鎮公所辦理書面查估等情，業據證人
      沈貞風、辰○○於調查中證述甚詳，且與卷附沈貞風之記
      事本一覽表及其於同年二月十七日致辰○○之信函影本所
      載：「86年元月12日，辛○○、辰○○早上在亞都見子○
      ○」、「86年02月13日，何均昌來臺住亞都，晚上與子○
      ○吃飯，14日返港」、「2/14何先生到公司（上午十時餘
      ）口述請我謄寫申請函寄至縣政府，何先生說，他在2/13
      與莊局長會面談及律師函，莊局長欲修改些內容，待莊局
      長有回音，何先生會通知我們如何處理；何先生說此申請
      函寄出後，縣政府將會回文我們期限內賠償金的數字，到
      期再提出異議，再提出大來想要的數字」等語相符，足徵
      被告子○○係與何均昌、辛○○期約在先，始違法採行書
      面查估。
    (九)被告子○○多次命區段徵收組小組組長寅○○以電話及函
      催三峽鎮公所、生產力中心速辦書面查估，雖寅○○曾反
      應依法無據，卻遭被告子○○斥責「又非大法官，如何自
      行解釋法令」；另因縣政府要求必須以書面查估方式辦理
      ，生產力中心遂依委託作成查估報告，編列大來公司之設
      備拆遷費為六百二十四萬七千五百元，電力設施費為九百
      六十六萬八千八百元，合計一千五百九十一萬六千三百元
      ，惟該查估報告中說明：「大來公司機械設備於查估日前
      即已搬遷，故本案並未能實地逐項查估，該報告係依三峽
      鎮公所函送之書面資料，憑經驗主觀判斷而得，其中與實
      務或有差距，尚請三峽鎮公所依行政裁量權裁決之」，被
      告子○○遂得據該查估報告，違法核發工廠機器搬運費一
      千五百九十一萬六千三百元予大來公司等情，業據證人寅
      ○○、留賢純、丙○○、易淑麗、陳永愉於調查時證述甚
      詳，並有臺北縣政府、三峽鎮公所之函文、搬運費補償清
      冊及查估報告等影本在卷可稽。
    (十)據縣政府建設局工業課技士陳崇誠於調查時證稱：搬運費
      係屬非法定補償費，均係委外辦理查估，應由需地機關即
      地政局逕行認定，建設局僅負責認定是否為合法或違章工
      廠，並未在清冊上認章等語，綜上足認子○○為關於辦理
      地上建物補償及至為明確。
    (十一)(1)關於大來公司廠房（建築物部分）之補償，另依卷附臺
        北縣政府就本件徵收案原訂定之區段徵收拆遷補償安置
        計畫（八十六年四月二十一日經徵收委員會八十六年度
        第二次會議決議通過，並以八十六年四月二十八日八六
        北府地二字第一五二三七五號函報省政府）第二項所示
        ，係依拆遷補償辦法之規定辦理，再依拆遷補償辦法第
        十條規定，建築物業主在規定期限內自動拆遷者，按建
        築物查估價格百分之十發給自動拆遷獎勵金；其於人、
        物搬離而由本府拆除者視同自動拆遷，故發放上開補償
        費，均係於法有據。然原訂自動拆除獎勵金僅有建築物
        查估價格百分之十，上開安置計畫甫訂不久，被告子○
        ○竟又以執行小組名義，於同年六月二十九日徵收委員
        會八十六年度第四次會議，提案加發自動拆除獎勵金，
        就合法建築物所有權人限期內自行拆除者，按合法建築
        物查估補償標準發給建築改良物補償金額百分之五十之
        自動拆除獎勵金，無法提出合法建築物證明文件所有權
        人就合法建築物所有權人限期內自行拆除者，按救濟金
        標準（合法建築物補償標準百分之七十）發給救濟金金
        額百分之三十之自動拆除獎勵金。
      (2)查上開徵收委員會會議，係於八十六年六月二十六日召
        開，但在前一日即六月二十五日，被告子○○甫經由香
        港之壬○○帳戶，收受被告辛○○交付之港幣三千三百
        六十六萬四千一百六十元（折合新臺幣一億二千一百十
        九萬零九百七十七元），再自該帳戶匯出美金二百一十
        七萬六千五百七十九元至美國，被告子○○竟於收賄後
        翌日又主動提案加發上開獎勵金，其係因收賄而提案圖
        利大來公司甚為顯然。
      (3)該決議通過後，臺北縣政府訂於同年九月五日起統一發
        放加發之自動拆除獎勵金，然被告子○○竟於該次會議
        決議通過後不久，即命地政局承辦人留賢純、丙○○、
        潘淑如依上開加發標準，優先計算應給付大來公司之自
        動拆除獎勵金為一億五千三百三十八萬六千三百七十二
        元，扣除溢領及已發之一成自動拆除獎勵金，尚應加發
        一億零六百一十九萬九千一百一十元，並於同年七月十
        八日通知銀行準備，同年七月二十二日即發給大來公司
        等情，業據證人留賢純、丙○○及潘淑如於調查時證述
        甚詳，並有上開函文、計算表、查估補償清冊等影本附
        卷可稽。
      (4)依據徵收委員會八十六年度第四次會議所通過之上開安
        置計畫，係增列建物所有權人如於限期內自行拆遷者，
        始得發給自動拆除獎勵金之規定，則該特別規定既係由
        徵收委員會自行決議通過，顯然排除適用拆遷補償辦法
        （須經縣議會通過）第十條之原則規定，當然亦無第十
        條後段所謂「其於人、物搬離而由本府拆除者視同自動
        拆遷」規定之適用。況大來公司三峽廠於八十六年八月
        以前，尚有特晟實業有限公司及莊慶宗承租廠房使用，
        此據證人沈貞風於調查時證述甚詳，並有大來公司之租
        金收入傳票、送金簿存根、代收票據簿等影本附卷可稽
        ，則大來公司廠房於當時顯然並未拆遷，縣政府亦未限
        期命大來公司拆除建築物；另據證人唐有靜於調查時證
        述：子○○局長於八十六年四月間，即要求地政局優先
        完成大來公司廠房之計價工作，係在查估驗收以前完成
        計價，亦即大來公司並未參加驗收程序等語，則大來公
        司廠房建築物有無拆除，未經實地勘查驗收，依據上開
        安置計畫新增之規定，應不得核發自動拆除獎勵金，然
        被告子○○竟違法發給自動拆除獎勵金，其有違背職務
        核發自動拆除獎勵金亦甚明確。
    (十二)被告子○○於核發前揭地價補償費、地上物補償費及自動
      拆除獎勵金之後，隨由被告壬○○前往香港取得上揭款項
      ，雖被告子○○、壬○○於法院審理時均否認該款項與被
      告子○○上揭職務上行為有關，且被告辛○○亦否認具有
      對被告子○○職務上行為交付賄賂之意思。惟查：(1)據被
      告子○○於偵查中即已明確供稱：「（臺北大學補償費中
      大來公司乙案，你拿了多少錢）何均昌稱可以給一、二億
      元，他原說是給佣金，後來改為投資的名義。」、「（大
      來乙案補償費中，你拿了多少）一億一千多萬元。」（見
      偵字第二六０九五號卷第二九０頁反面、第三０五頁反面
      ）；(2)據被告壬○○在臺北市調查處訊問時供稱：我到澳
      門、香港收取賄款之前。何均昌打我的行動電話找我，約
      我在臺北市○○○路兄弟飯店見面，我到二樓中餐廳時，
      何均昌即持已打好之協議書二份，由我及林建名分別簽章
      等語（見八十六年十二月三十日調查局筆錄）；又稱：我
      在香港收受賄款後，前後四次匯款至美國帳戶，金額分別
      為美金四十三萬餘元、二百一十七萬餘元、五十四萬元及
      一百萬元，總計美金四百一十四萬餘元，付款方式係由何
      均昌以銀行本票存入我在香港恆生銀行帳戶，我再填寫銀
      行提款單及匯款申請書，將款項匯出，在第四次匯款後，
      何均昌並曾自香港傳真匯款紀錄，要我拿給子○○過目，
      我依言至子○○家中交其過目，林素妍在場以便條紙記錄
      每次匯款金額後，我再將傳真帶回家中撕毀丟棄；我美國
      之帳戶係以妹林素妍為委任人，林素妍可以代領款項，並
      無限額，我是應子○○的要求，將賄款存入美國的銀行，
      藉以避免追查，子○○並要求我於八十六年十月初，專程
      至美國將帳戶內之美金儘量分散儲存，我始至美國處理，
      將存款分散轉存其他銀行，或購買基金，其中轉帳美金一
      百萬元至花旗銀行舊金山分行存入活儲及定存，又購買一
      百萬元之基金，我曾要求林素妍匯回美金二十五萬三千四
      百三十元（折合新臺幣七百萬元），由子○○以我名義投
      資瑞龍國際實業股份有限公司等語，核被告壬○○上開供
      述，參以被告辛○○所提出之上海商業銀行香港分行之本
      票、付帳通知書、往來存款月結單等資料影本及被告壬○
      ○之入出境查詢報表，被告壬○○前開不利於己之供述，
      堪認與事實相符；(3)在被告子○○住處查獲，由被告子○
      ○自行書寫之財產清單上明確記載：「86.8.1.，0000000
      ×28.5＝000000000（亦即賄款美金四百一十四萬七千五
      百三十一元之數額，以八十六年八月一日當時匯率二八點
      五元計算，適得一億一千八百二十萬四千六百三十三元）
      ，定存CTB共620000，BOA共為500000，CITIBANK共500000
      ，基金MFS共0000000，債券O-COUPON 500000，活儲BOA50
      0000」等數字，另由林素妍書寫之便條紙上記載：「4365
      79，0000000，0000000，540000」等數字（即被告壬○○
      各次匯款至美國帳戶之美金數額），此與被告壬○○所述
      在香港收受後匯往美國之賄款數額，並於美國將賄款分散
      存放等情相符，有該二紙證物扣案在卷，而該清單確為被
      告子○○所記載，業據被告子○○自承不諱，且便條紙確
      為林素妍之字跡，亦為告壬○○於偵查中陳述在卷。該款
      項如非被告子○○指示壬○○收受，被告子○○又何必記
      載於其財產清單上？雖被告子○○與壬○○均否認其等於
      八十六年十月三日下午一時零九分至一時十六分之通話曾
      提到分散一事，然經原審於八十七年十二月廿三日勘驗二
      人上開時通話之通訊監察紀錄，其上所言，確與卷附該日
      通訊監察紀錄譯文所載內容相符，有當日勘驗筆錄一份附
      卷可稽，況參之被告子○○於臺北市調查處偵訊時供陳：
      「（壬○○匯至美國壬○○、壬○○帳戶內的四一四萬美
      元，你有無指示壬○○或林素妍匯至其他帳戶）我曾指示
      壬○○將前述款項『分散』，我未曾指示壬○○或林素妍
      將款項匯至指定他人之帳戶內。」等語（見偵字第二六０
      九五號卷第二九九頁），自足認被告子○○、壬○○就向
      被告辛○○、何均昌收取上揭款項，自始即具有犯意之聯
      絡及行為之分擔。(4)被告子○○、壬○○所取得上揭款項
      ，查係由被告辛○○於領得上揭補償款項後，再由渠設於
      香港金融機構之帳戶內支出，除據被告辛○○所供明，並
      有上揭本票影本在卷可稽。被告辛○○雖辯稱渠委由何均
      昌處理時，已言明渠所期待獲得之補償費用為六億元，超
      出部份則歸何均昌所有，至於何均昌係以何方法辦理，渠
      並不清楚云云。惟查，苟被告辛○○確與何均昌約定超過
      六億元部份，均歸何均昌所有，至於何均昌如何為大來公
      司取得補償費用渠均不予聞問，則大來公司所領得之補償
      費用超過六億元部份，自應全數歸諸何均昌所有，然依上
      揭事證，大來公司所領取其中第一筆、第二筆部份總額為
      七億九千一百萬四千三百一十元，業已超出六億元，而於
      領取第三筆補償費一億零六百一十九萬九千一百一十元後
      ，被告辛○○僅簽發港幣八百萬元、八百九十三萬五千五
      百四十三元（總計折合新臺幣六千一百一十萬元）之本票
      提款存入被告壬○○所設帳戶，自足證明被告辛○○所為
      前開辯解與事實不符，不足採信。況查，被告子○○與何
      均昌相識之後，確與被告壬○○與何均昌見面，其後再由
      被告辛○○偕同何均昌，再與被告子○○、壬○○共進早
      餐，此為被告子○○、壬○○供承明確，而被告辛○○既
      已委由何均昌處理補償費之事宜，自無須經常與被告子○
      ○見面之必要，其竟多次與被告子○○餐敘，所辯與何均
      昌約定超過六億元部份，均歸何均昌所有之情節，要非事
      實。且被告辛○○於本院前審調查審理時，堅稱渠並未與
      被告壬○○談論任何一句話，則若該次見面確係基於私誼
      而為，亦與社會常情之一般經驗相違背，是依上開事證，
      被告辛○○確與何均昌基於向承辦本件補償費用之公務員
      行求賄賂而與被告子○○、壬○○見面，完成期約後，於
      被告子○○核發予大來公司補償費後，即由被告辛○○依
      期約交付賄賂之事實，至臻明確。(5)被告子○○、壬○○
      雖否認上情，被告壬○○辯稱該帳戶款項均為渠與何均昌
      準備共同投資事業之款項，係應何均昌之要求，始前往香
      港辦理存提款之事宜云云。惟查，香港地區之金融機構並
      未限定非本人不得辦理存提款事宜，業據被告辛○○於本
      院前審時供明在卷，則若被告壬○○所設帳戶為何均昌使
      用，何均昌本得為提款或存款之行為，並無要求被告壬○
      ○於短期間內往返之必要；又依上揭第一筆補償費用發放
      之後，被告壬○○與何均昌會算時，尚且將被告壬○○該
      次交通及住宿費用扣除，再均分為三份之情形，依此計算
      精準程度而言，被告壬○○所稱計劃與何均昌共同投資云
      云，尤屬無稽；再查，上揭款項經存入被告壬○○在香港
      所設帳戶之後，其中部份轉匯往被告壬○○在美國所設銀
      行帳戶，則已完全在壬○○之支配下，何均昌已絲毫無從
      掌握，而何均昌與被告壬○○之間復無其他互信之基礎，
      此舉顯將造成所匯入被告壬○○在美國所設帳戶款項無從
      取回之不利結果，雖至愚者，亦不為此，是則被告壬○○
      、子○○否認收受賄賂之辯解，要屬卸責之詞，委無可採
      。
    (十三)大來公司前所申請停工損失補償部份，業經查估單位評定
      為「不予列估」，有八十六年三月二十七日查估報告影本
      在卷可稽。且查：(1)臺北縣政府就本件徵收案所訂定之區
      段徵收拆遷補償安置計畫第二項(二)之２所定，合法工廠機
      器拆遷補償及營利事業損失補償，係比照經濟部工業局工
      （六七）字第七二八五六號函說明二所列拆遷工廠廠房機
      器補償費查估標準辦理，依其規定，機器拆遷補償及營利
      事業損失補償之查估標準如下：「（I）以工廠拆遷機器
      所需時間，加上機器安裝時間及試車所需時間，另十四天
      為工廠拆遷及開工後之準備時間為停工時間。（II）按工
      廠每月營業額乘以財政部所定上一年度營利事業所得標準
      百分率，再乘以停工時間，為工廠之營業損失。（III）工
      廠停工期間員工薪資按工廠實際員工人數補償。（Ⅳ）營
      業損失加上員工薪資，即為工廠停工期間應得之補償金額
      。（Ⅴ）工廠停工期間依調查計算，工廠每月營業額依最
      近連續一年間之營業額平均計算，其資料依工廠所報（納
      稅憑證）及參照稅捐處查報或查定數辦理，工廠員工數有
      薪資單據憑證者依其計算，否則依稅捐處資料計算，如無
      憑證亦無資料者，依工廠機器設備情形，估定其員工人數
      計算之。」，依該標準，則領取之前提須為有停工後開工
      之情形。惟依何均昌於八十六年八月十四日轉交子○○辦
      理停工損失補償之申請書內容，大來公司係以該公司因於
      七十八年十一月間收到「臺北大學社區特定區計劃書」後
      而存觀望，暫停投資，故虧損六十六萬二千五百八十一元
      ，七十九年虧損九十三萬五千七百五十九元，八十年虧損
      一千九百五十九萬四千九百六十五元，八十一年十二月削
      價銷售廠內機器，虧損八千四百萬元，又同年十一月二日
      工廠停工，員工資遣費為四千四百萬元，而同年因工廠停
      工致無業務收入，而虧損二億二千七百萬元，迄至八十五
      年為止，八年間共損失三億三千零三十四萬零一百三十三
      元（大來證物(三)卷第一六六頁、第一六七頁），其後大來
      公司又於八十六年十月四日寄發申請書申請將自七十八年
      至八十五年間之停工損失予以提高，提高部分乃將前次申
      請書中八十二年至八十五年間之營業損失予以擴大，而將
      歷年損失增列至四億九千五百四十四萬九千七百二十三元
      ，利息損失為三千五百九十萬元，計請求補償五億三千四
      百萬元（大來證物(三)卷第一七二頁至第一八二頁），其所
      主張之停工損失尚包括八十二年至八十五年期間部份。及
      依被告辛○○於八十七年七月十五日在原審所提答辯狀所
      記載，大來公司於八十一年十一月開始拆機裝船，迄至八
      十二年二月下旬始裝運完畢，且其當時所提出之昆山麗達
      紡織有限公司之「中華人民共和國企業法人營業執照」，
      亦明載經營期限係自一九九二年十二月十日至二０四二年
      十二月九日，即被告辛○○於八十七年七月十七日所提答
      辯狀，復自承大來機器最後船期為八十二年二月七日，裝
      機則係於八十二年二月至九月，拆、遷暨裝機費用合該二
      千三百一十四萬三千六百四十元各等情，足證大來公司於
      八十一年十一月間係因諸多因素及廠址將面臨徵收，始決
      定關廠並遷廠往大陸，自與前述經濟部工業局工（六七）
      字第七二八五六號函說明二所列拆遷工廠廠房機器補償費
      查估標準，係以停工後須有再開工之前提不符，子○○為
      徵收委員會之委員，關於前開安置計畫及經濟部工業局上
      開函件之查估標準自屬明知。(2)臺北縣政府於八十五年十
      一月十四日以大來公司於查估日期之前將工廠之機械設備
      遷移，函請臺灣省政府就地上物查估作業方式為核示，該
      公文係由被告子○○決行（大來證物(一)卷第四二頁），且
      於八十五年十二月二日會議時討論，而工廠機械設備搬遷
      結果，必定造成作業無法續行，又依被告子○○與大來公
      司往來密切情形，對於該公司於八十一年遷廠之後並未復
      工，當明知不符合申請停工損失補償資格，不得違反規定
      而對大來公司發放該部份補償款。(3)何均昌於八十六年七
      月二十二日領取第三筆補償費後，即向被告子○○詢問為
      何大來公司未列入停工損失部分，業據被告子○○於本院
      前審調查時供述明確（本院八十九年五月三十一日訊問筆
      錄），而被告子○○於八十六年八月十四日中午，在臺北
      市○○路之吉園餐廳，接受辛○○、何均昌之招待，不久
      ，即將大來公司要求給付停工損失三億三千餘萬元之申請
      書，命地用課課長丁○○轉交承辦人丙○○簽辦，同年九
      月二十三日，何均昌以電話詢問子○○，子○○亦表示大
      來公司申請停工損失案原則可以辦理，請該公司再補充資
      料，同年十月三日晚間，被告辛○○、何均昌又在前述吉
      園餐廳設宴招待被告子○○，被告子○○尚在電話中告知
      何均昌用語不用太客氣等語，有監聽紀錄在卷可稽，是被
      告子○○上開未經收文而由其直接收受第一份申請書，其
      後再於電話中教以用語不用太客氣之事實，被告子○○顯
      非基於正常程序而受理該項停工損失補償費，且非基於處
      理其職務上審核申請人所為申請是否適當、合法之意思而
      為；再據大來公司旋又提出要求補償停工損失高達五億三
      千四百萬元之申請書，而被告子○○又命丙○○轉交三峽
      鎮公所辦理，惟經生產力中心於同年十月二十四日函復對
      於已停工之工廠，不予計算停工損失後，被告子○○竟仍
      多次在地政局表示應可考量發給大來公司停工損失補償，
      又於同年十一月首次局務會報時，斥責承辦人「竟聽命於
      財團法人」，要求承辦人再研究提報准予發放之依據，且
      於三峽鎮公所明確函復未予列估原因後，該份公文亦因唯
      恐被告子○○發怒而不敢呈請被告子○○核閱，迄被告子
      ○○案發被羈押後，地政局始駁回大來公司該項申請案各
      等情，業據證人辰○○、丙○○、乙○○於臺北市調查處
      訊問時證述甚詳，並有被告子○○與何均昌於九月二十三
      日之通訊監察譯文、大來公司申請書、臺北縣政府函文等
      影本在卷可稽，自足以證明被告子○○確有積極推動主導
      該部份違法核發停工損失補償費之行為。(4)被告辛○○固
      否認知悉大來公司嗣後再申請停工損失補償費。惟大來公
      司前於八十六年一月二十日所提出之異議書，其中業具體
      列出因支付員工遣散費、歇業所造成之利息損失等項（大
      來證物(一)卷第一一一頁），嗣後始於八十六年三月二十七
      日在查估報告中被列為不予評估，足徵大來公司原即有申
      請停工損失補償之意；又依前述被告辛○○並非與何均昌
      約定由辛○○取得六億元，超過六億元均歸何均昌所有，
      而係以大來公司所領取之補償費金額為核算之基礎，是大
      來公司若得領取該項停工損失補償，非但有利於何均昌，
      即對於大來公司而言，亦同蒙其利，則被告辛○○自非無
      再就該項補償費提出申請之動機；況依證人辰○○於原審
      中所為證稱：「（停工損失部份辛○○交待你加強資料為
      何）這是依照辛○○電話中叫我準備停工損失資料交給何
      均昌。」、「（在電話中辛○○如何指示）老板說準備搜
      集資料交給何均昌。」（原審(五)卷第二一０頁反面、第二
      一一頁），且被告辛○○於臺北市調查處偵訊時，亦自白
      稱「（提示大來公司於八十六年十月間發函予臺北縣政府
      有關臺北大學徵收案致停工後損失申請書影本，是否你指
      示大來公司人員向臺北縣政府提出）是的，是我要求辰○
      ○向臺北縣政府提出來的，我記得是我要辰○○依據大來
      紡織公司所損失之金額向臺北縣政府提出申請。」（見偵
      字第二七六五九號卷第六九頁），益足證明何均昌嗣後再
      向臺北縣政府提出停工損失補償之申請，係出於被告辛○
      ○之指示而為。(5)被告子○○於八十五年十一月三十日及
      十二月二日，二度與何均昌見面，即初步達成期約；俟被
      告子○○另與被告壬○○商量後，約定由被告壬○○出面
      擔任其收受賂賄之受款人，乃共同參與之。則斯時大來公
      司所提出補償費申請案件，其中停工損失部分尚未確定是
      否發給，足證當時之期約範圍，顯然包括停工損失補償費
      部份；又被告壬○○嗣於八十六年五月間在兄弟飯店再與
      何均昌簽立協議書時，生產力中心所完成之評估報告，雖
      將停工損失部分列為不予列估，然當時適值第一筆補償費
      即將發放之際，自有簽署協議書俾為彼此遵循之依據，且
      依被告壬○○與何均昌簽訂協議書約定大來公司應先支付
      六億元之百分之三，即一千八百萬元，作為前金，其餘賄
      款則以子○○所爭取之金額按比例計算之事實，該協議書
      所約定者，係以在於確定將來所支付賄款比例之計算方法
      ，而非決定支付賄款之項目，易言之，當時被告子○○係
      就其所處理大來公司三峽廠徵收案件中所可領取補償費而
      與何均昌及被告辛○○達成賄賂之期約，至於各項補償費
      之具體項目為何，並非當時所一一確認，被告辛○○、何
      均昌因而於停工損失補償費被列為不予評估之後，均明知
      大來公司並無領取停工損失補償費用之依據，尤本於與被
      告子○○間原已確立之期約，再提出停工損失補償費之申
      請，而被告子○○明知該項費用之核發，屬於違背其職務
      之行為，亦本於原已確立之期約仍受理之，亦屬明確。
    (十四)公訴人及原審判決雖認林素妍與被告子○○、壬○○就收
      受賄賂行為具有共犯關係。惟查，被告壬○○於美國所設
      上揭帳戶，據被告壬○○於八十七年一月十九日原審受理
      聲請撤銷羈押案件時供稱？「（美國帳戶何時開立）前年
      。」（見聲繼羈字第三號卷第六頁反面），並於臺北市調
      查處偵訊時供稱「八十五年中我去美國加州接洽商務兼旅
      遊，為資金處理方便，即經合夥人陳淑馨介紹在前述美國
      銀行開戶，其後因我妹妹林素妍全家移民，暫時住於陳淑
      馨家，林素妍因在加州購買房屋資金需要周轉，我分四次
      計匯出三十萬美金至我美國銀行前述帳戶，為林素妍提領
      方便，遂開立我及林素妍共同提領帳戶，事為子○○所悉
      ，子○○為了大來公司佣金處理方便，遂於八十六年五月
      前後，向我表示希望借我帳戶一用，我認為沒有問題即借
      他使用。」（見偵字第二六一一五號卷第一０五頁），該
      帳戶既係於被告子○○與何均昌完成期約賄賂行為之前所
      完成收受賄賂行為而申請；次查，林素妍係於八十五年七
      、八月間赴美，業為被告壬○○所指明（同上偵卷第二九
      頁），雖被告壬○○於臺北市調查處時供稱「（436579，
      0000000，0000000，540000字據）此字條應是我在香港將
      前述四百一十四萬餘美元匯至美國，返國至子○○宅提示
      相關匯款資料予子○○時，林素妍適巧順手在場記下來之
      字條。」（同上偵卷第二九頁），另供稱指示林素妍將款
      項匯回新臺幣七百萬元，供壬○○投資瑞龍公司（同上卷
      第六頁反面），該部分供述有關之行為，查均係於在香港
      收受賄賂行為完成之後所發生，客觀上僅止於證明林素妍
      知悉有四筆款項資料，且曾將已存入之賄款匯回臺灣予壬
      ○○，並不足以援為林素妍與被告子○○、壬○○於取得
      賄賂之前，即具有共同收受賄賂意思聯絡或行為分擔之積
      極證據；況依卷附監聽內容（同上偵卷第四二頁）及被告
      壬○○於臺北市調查處時所為供述，渠於八十六年九、十
      月間依被告子○○之指示專程前往美國將該帳戶內美金予
      以分散存儲（同上卷第二七頁），而依林素妍早因被告壬
      ○○之授權而得提領該帳戶內款項之情形，若林素妍自始
      即與被告子○○、壬○○就以收受賄賂方法取得該帳戶內
      款項之意思聯絡，則其於賄賂款項存入該帳戶之後，自得
      逕予提款分散，核無至八十六年十月間始由被告壬○○受
      被告子○○之指示而前往處理之可能，而林素妍為被告壬
      ○○之妹，其經被告壬○○授權而得領取壬○○帳戶內之
      款項，徵諸人情並無不合，且依卷內證據資料，亦無其他
      任何林素妍就被告子○○收受賄賂行為，與被告子○○、
      壬○○為事前謀議或行為分擔之證據，被告壬○○、子○
      ○共同完成收受賄賂後，將之匯往美國境內銀行由林素妍
      領取，並不得當然據此而認被告林素妍與被告子○○、壬
      ○○必有共同正犯之關係。
    (十五)按洗錢防制法制定之立法目的，係為防制洗錢，追查重大
      犯罪，該法第一條定有明文；該法所稱洗錢，係指掩飾或
      隱匿因自己或他人重大犯罪所得財物或財產上利益者，同
      法第二條第一款規定甚明。故對自己或他人重大犯罪所得
      財物或財產上利益予以掩飾或隱匿者，即屬該法所稱之洗
      錢，而應依同法第九條第一項規定處斷。查本件賄賂經雙
      方協議，係採在台約定，在港兌現、匯至美國方式，故乃
      於八十六年五月十六日，何均昌領取首筆地價補償費共計
      四億零四百三十三萬八千七百元，除部分清償銀行貸款債
      務外，餘匯往香港。被告子○○則指示被告壬○○於同年
      月十七日至香港，在香港恒生銀行開立帳戶，作為收賄之
      用，隨即由被告辛○○簽發上海商業銀行香港分行、面額
      港幣五百零九萬四千零三十元（折合新台幣一千八百萬元
      ，即六億元之百分之三）之本票，提款存入被告壬○○之
      上開恒生銀行帳戶內（該次本票提款，上海商業銀行香港
      分行另加收服務費港幣三十元），被告壬○○將其中港幣
      三百三十八萬七千三百八十元，填妥相關單據，交何均昌
      代匯同額美金至美國加州舊金山被告壬○○在銀行所開設
      之帳戶內。於八十六年六月二十日，何均昌領取地上物補
      償費合計三億八千六百六十六萬五千六百十一元匯至香港
      ，被告子○○旋指示被告壬○○於同年月二十五日赴香港
      ，再由被告辛○○提取港幣三千三百六十六萬四千一百六
      十元（折合新台幣一億二千一百十九萬零九百七十七元）
      存入被告壬○○上開恒生銀行帳戶，再託何均昌轉匯美金
      至被告壬○○上開美國加州舊金山銀行帳戶內。於八十六
      年七月二十二日，何均昌領取大來公司自動拆除獎勵金一
      億零六百十九萬九千一百十元後，被告子○○又指示被告
      壬○○於同年月二十五日前往香港，再由被告辛○○簽發
      面額合計港幣一千六百九十三萬五千五百四十三元（折合
      新台幣六千一百十萬元）轉入被告壬○○上開恒生銀行帳
      戶內，被告壬○○再簽相關單據委由何均昌轉匯美金至其
      上開美國加州舊金山銀行帳戶內，則上開由被告辛○○分
      別交付，由被告壬○○在香港代收之一千八百萬元、一億
      二千一百十九萬零九百七十七元、六千一百十萬元，再轉
      匯至美國之款項，乃被告子○○、壬○○與被告辛○○、
      何均昌在台灣談妥之上開貪污重大犯罪所得之財物。被告
      辛○○、與何均昌匯往香港之款項中，已包括應支付予被
      告子○○等人之賄款，其為避免被追查以掩飾其等犯行，
      故迂迴由台灣將賄款轉至香港交付，再轉匯美國之洗錢犯
      行甚明。且此由台灣將賄款轉至香港之行為，即已著手於
      洗錢之犯行，是台灣地區仍為洗錢之犯罪行為地，本國法
      院自得予以審究。
    綜上所述，被告子○○、壬○○所為否認犯罪之辯解，均不
    足採信，被告子○○、壬○○上揭犯罪行為，均事證明確，
    堪予認定。
三、查被告子○○、壬○○行為後，洗錢防制法業已於九十二年
    二月六日修正公布全文，於同年八月六日生效（洗錢防制法
    第十五條參照），修正前洗錢防制法第九條第一項之洗錢罪
    ，修正後業已分列為二項，第一項「掩飾或隱匿因自己重大
    犯罪所得財物或財產上利益者」部分，其法定刑維持原「處
    五年以下有期徒刑，得併科新台幣三百萬元以下罰金。」之
    規定，第二項「掩飾、收受、搬運、寄藏、故買或牙保他人
    因重大犯罪所得財物或財產上利益者」部分，則提高為「處
    七年以下有期徒刑，得併科新臺幣五百萬元以下罰金。」，
    而本件被告子○○、壬○○所犯為「掩飾或隱匿因自己重大
    犯罪所得財物或財產上利益者」，茲比較新舊法，其法定刑
    並無變更，依刑法第二條第一項前段之規定，應適用裁判時
    之修正後洗錢防制法第九條第一項處斷。再查被告子○○為
    地政局局長，係依據法令從事公務之人員，明知何均昌之要
    求係攸關於其所處理之臺北大學社區徵收開發案事務，且分
    別為其職務上所應處理（地價補償費、地上建築物補償費及
    加發一成自動拆遷獎勵金部分）、及將違背其職務之事項（
    機器搬運費、無法源另提案增列發給之自動拆除獎勵金及停
    工損失補償費部分），仍夥同非具公務員身份之被告壬○○
    ，與被告辛○○、何均昌期約、收受賄賂，且採台灣約定，
    在港兌現、匯至美國方式，將賄款迂迴由台灣，經香港，轉
    至美國被告壬○○帳戶內，核被告子○○、壬○○之所為，
    均係犯貪污治罪條例第五條第一項第三款之對於職務上之行
    為收受賄賂罪（地價補償費、地上建築物補償費及加發一成
    自動拆遷獎勵金部分）、同法第四條第一項第五款之對於違
    背職務之行為收受賄賂罪（機器搬運費、無法源另提案增列
    發給之自動拆除獎勵金部分）、對於違背職務之行為期約賄
    賂罪（停工損失補償費部分）及修正後洗錢防制法第九條第
    一項之洗錢罪。被告壬○○雖非公務員，其與為公務員之被
    告子○○共犯貪污治罪條例之罪，依同條例第三條之規定，
    仍應依上開貪污治罪條例之罪處斷。辯護人雖辯稱：被告辛
    ○○、何均昌將所領包括賄款之款項存入其公司之帳戶，應
    屬其等犯罪後之處分行為，然本件迂迴由台灣轉至香港交付
    ，再轉匯美國之款項，含被告子○○、壬○○共同犯貪污治
    罪條例第四條第一項第五款及同條例第五條第一項第三款之
    收賄罪所得之賄款，而該二罪最輕本刑分別為十年以上、及
    七年以上有期徒刑之罪，核均屬洗錢防制法第三條第一項第
    一款之重大犯罪，且依核彼等協議之內容及異地轉匯之情狀
    ，其目的確係為掩飾、隱匿自己重大犯罪所得財物無訛，應
    符合洗錢之行為。又被告子○○、壬○○所犯洗錢罪，雖未
    經公訴人起訴，然此部分與前開收受賄賂罪間，有方法、目
    的之牽連關係，本院自得併予審究。而被告子○○、壬○○
    就上開期約、收受賄賂犯行；及被告子○○、壬○○、辛○
    ○、何均昌就上開洗錢犯行，各均有犯意之聯絡及行為之分
    擔，應分別論以共同正犯。又被告子○○、壬○○在臺北大
    學徵收案，所犯貪污治罪條例第五條第一項第三款之對於職
    務上之行為收受賄賂罪（地價補償費、地上建築物補償費及
    加發一成自動拆遷獎勵金部分）、同法第四條第一項第五款
    之對於違背職務之行為收受賄賂罪（機器搬運費、無法源另
    提案增列發給之自動拆除獎勵金部分）、對於違背職務之行
    為期約賄賂罪（停工損失補償費部分），乃基於被告子○○
    同一監督、審核大來公司各補償費發放而來，且被告子○○
    、壬○○與被告辛○○、何均昌以一協議完成期約賄賂，再
    分二次提交申請書審核，然因徵收機關審核各補償費法源依
    據有無，及核發之時程有異，造成被告子○○、壬○○所犯
    罪名及完成階段（期約、收受）不同，故仍應認係一行為，
    為異種想像競合犯，應從一重貪污治罪條例第四條第一項第
    五款之對於違背職務之行為收受賄賂罪論處。又被告子○○
    、壬○○洗錢行為，均係為掩飾上開共同收賄之同一重大犯
    罪，因各補償費核發之時程有異，乃分次迂迴轉匯洗錢，故
    亦應認僅為一個洗錢犯行之接續行為，而僅論以一個洗錢罪
    。又被告子○○、壬○○所犯上開貪污治罪條例第四條第一
    項第五款之對於違背職務之行為收受賄賂、及洗錢防制法第
    九條第一項之洗錢二罪，有方法、目的之牽連關係，應均從
    一重之貪污治罪條例第四條第一項第五款之罪論處。又被告
    壬○○對所犯洗錢罪，於偵查中自白，應依洗錢防制法第九
    條第五項規定減輕其刑。另被告壬○○對所犯收受賄賂罪，
    固亦曾於偵查中自白，然既未將與被告子○○共同犯罪所得
    賄款全部繳交，仍不得依貪污治罪條例第八條規定減輕其刑
    ，附此敘明。
丁、被告辛○○部分：
一、公訴意旨略以：被告辛○○有如犯罪事實欄二所載之行為，
    因認被告辛○○涉犯貪污治罪條例第十一條第二項、第一項
    之行賄罪及洗錢防制法第九條第一項之洗錢罪云云。
二、按被告死亡者，應諭知不受理之判決，刑事訴訟法第三百
    零三條條第五款定有明文。
三、經查：本件被告辛○○於本院更(三)審判決前，業於九十四年
    二月十八日死亡，此有香港生死登記處所核發死亡登記紀錄
    證明書附於本院卷可稽，揆諸前開法條規定，自應對被告辛
    ○○被訴部分諭知不受理判決，並依法得不經言詞辯論為之
    。
戊、原審對被告子○○、壬○○、辛○○分別為論罪科刑之判決
    ，另對被告己○○、癸○○、庚○○、丑○○、戊○則諭知
    無罪之判決，檢察官雖以：(一)原審事實欄既已認定被告癸○
    ○等人係以五千五百萬元供同案被告鄭亞雲行賄，理由又謂
    無從認定被告癸○○等四人有行賄之故意，其判決事實與理
    由相互矛盾；(二)溥巍公司實際上並不存在，所約定委任事項
    即所謂「進行規劃與改良」亦係藉以掩護其出資行賄之目的
    ，原審疏於深究；(三)同案被告鄭亞雲、李震東與被告子○○
    間之期約，本即約定於事成之後再給付賄款，尚無從分別強
    、弱勢，況癸○○等人已付出二百萬元之前金，且將來土地
    變更完成，地主均需支付五千三百萬元，對於賄款之支付，
    本無討價還價之空間，原審就此所為論述，自有未合；(四)行
    賄官員之事既為被告己○○所提議，並收取賄款付諸實施，
    於公務員違背職務行為之過程又積極參與，原審遽認被告己
    ○○對其中違法情事並不知情，理論實屬不當；(五)被告己○
    ○為臺北縣議員，依其職權本得督促縣政府之公務員依法行
    事，而無須行賄，其竟與同案被告鄭亞雲及地主倡議以二千
    萬元行賄公務員，且欲與同案被告鄭亞雲朋分一千七百萬，
    主觀上無關於公務員違背職務行為之認識，孰能置信，而提
    起上訴；另被告子○○、壬○○、辛○○亦均否認犯罪而提
    起上訴。惟查：
一、關於三芝土地變更編定部分：
    (一)本件並無任何積極證據足以證明被告己○○已向被告子○
      ○就上揭土地變更編定事宜為行求、期約或交付賄賂等行
      為，且依被告己○○之認知，係以通盤檢討方式辦理用地
      變更，然此「通盤檢討」乃為土地行政業務上常見之用語
      ，並不等同於建議違法變更。再參酌被告己○○並未參予
      變造、行使土地改良證明書；而本件子○○若未為上述行
      使變造公文書及隱匿公務員於職務上所掌之公文書等違背
      職務之行為，僅就領有合法土地改良證明書之土地辦理變
      更，仍可能達成合法變更用地之結果，則依此客觀情狀，
      實難認被告己○○當初建議以通盤檢討方式辦理變更時，
      及實際處理用地變更過程中，主觀上存有關於公務員違背
      職務行為之違法認識，自難構成該條之罪名。
    (二)被告癸○○、庚○○、丑○○、戊○與被告子○○並不認
      識，雖其等決定籌資五千五百萬委由同案被告鄭亞雲所經
      營之溥巍公司辦理上揭土地變更編定事宜，然本件土地變
      更編定為建築用地，本存有淨利達三至五億元，且依協議
      書內容均未提及行賄乙節，而所指五千五百萬元，除須先
      支付二百萬元簽約金外，餘款於變更完成後六個月內，以
      本案標的售出之價金支付，如屆時標的物尚未出售，三方
      應以現金依持分比例各自分擔，是均以土地變更編定為建
      築用地為前提，若該土地嗣後未能完成編定，被告癸○○
      等人並不需支付五千五百萬元予同案被告鄭亞雲，就商而
      言，自足以誘引上開地主投資。至被告癸○○等人委任同
      案被告鄭亞雲、李震東後，所關切者應為該土地編定變更
      之進度及能否順利完成，至於實際運作內容及其是否涉及
      違法，經核閱卷內事證，並無積極證據證明被告癸○○等
      人知情而共犯之。
二、關於臺北大學區段徵收開發部分：
    (一)關於被告子○○就此職務上收受賄賂行為，應係核發給付
      之地價補償費、地上建築物補償費及加發一成自動拆遷獎
      勵金部分屬之，至其違法指示以書面查估方示核算發給機
      器搬運費、無法源另提案增列發給之另筆自動拆除獎勵金
      、及停工損失補償費部分，則應分屬違背職務期約、收受
      賄賂行為，原審判決就此認部分之認定，即有違誤，檢察
      官上訴意旨執此指摘原判決不當，為有理由。
    (二)關於三芝土地變更編定案、及臺北大學區段徵收開發案，
      係分受同案被告鄭亞雲、李震東期約賄賂、及被告辛○○
      、何均昌期約、交付賄賂而成立，則被告子○○犯意，乃
      因個別獨立事件所引致，尚難認此二案間之犯行，係基於
      概括犯意為之，故原審判決認此間犯行，具有連續犯關係
      ，容有未合。
    (三)在臺北大學區段徵收開發案中，並無積極證據足以證明林
      素妍確有與被告子○○、壬○○共同期約、收受賄賂之犯
      行，然原審判決理由內竟認定林素妍與被告子○○、壬○
      ○具有共犯關係，亦有未洽。
    (四)在臺北大學區段徵收開發案，被告子○○、壬○○所犯貪
      污治罪條例第五條第一項第三款之對於職務上之行為收受
      賄賂罪及同法第四條第一項第五款之對於違背職務之行為
      收受賄賂罪所得賄款，被告辛○○係在香港以三筆款項分
      別存入被告壬○○恆生銀行所設帳戶內，其中第一筆存入
      後嗣雖分成三份，然依被告壬○○供述及卷附計算表，被
      告辛○○所存入該款項，並無確切證據足證其內包含何均
      昌所得之一份，且其既由被告辛○○均存入壬○○之帳戶
      ，即應屬賄款，是該本案賄款之追繳，自應以被告辛○○
      三次匯入壬○○之帳戶之金額總數港幣五千五百六十九萬
      三千七百零三元，為追繳沒收之諭知，原審判決僅就匯往
      被告壬○○在美國所設銀行帳戶之美金四百一十萬餘元為
      追繳沒收之諭知，尚有違誤。
    (五)又被告子○○、壬○○又二人共犯貪污所得財物，係採連
      帶追繳沒收主義，被告壬○○雖於臺北市調查處調查時供
      稱「‧‧‧前述美金四百十四萬餘美金，我一毛也沒分到
      」云云，惟臺北大學區段徵收開發案，尚未完成全部期約
      賄賂協議（停工損失補償費部分），即為臺北市調查處查
      獲、逮捕，匯至美國被告壬○○帳戶內之賄款美金四百十
      四萬餘元，除期間被告子○○曾匯回美金二十五萬三千四
      百三十元，已以被告壬○○名義投資瑞龍國際實業股份有
      限公司外，其餘則係案發後由無收受賄賂犯意聯絡被告子
      ○○之妻林素研領取隱匿，被告子○○、壬○○對此即難
      認尚有朋分之機會。另被告壬○○至香港所收取第一筆賄
      款後，再扣除被告壬○○在港澳之機票、飯店等花費，亦
      屬賄款之使用，故被告壬○○前稱「我一毛也沒分到」云
      云，不足採信。則原審判決既亦認被告子○○、壬○○二
      人共同收受賄賂，然於主文未記載「連帶」追繳沒收之意
      旨，亦欠允洽。再查，犯收受賄賂所得，必須為金錢以外
      之其他財物而無法追繳時，始應追徵其價額，使其繳納與
      原財物相當之價額，如所得財物為金錢而無法追繳時，則
      應以其財產抵償之，不發生追徵價額之問題，原審復於主
      文內諭知追徵其價額之旨，於法亦屬有違。
    (六)被告壬○○對所犯收受賄賂罪，固亦曾於偵查中自白，然
      既未將與被告子○○共同犯罪所得賄款全部繳交，仍不得
      依貪污治罪條例第八條規定減輕其刑，原審判決認被告壬
      ○○無應繳回之財物，並依自白而減輕其刑，適用法則亦
      有不當。
    (七)被告辛○○已於九十四年二月十八日死亡，此有香港生死
      登記處所核發死亡登記紀錄證明書附於本院卷可稽，自應
      對被告辛○○被訴部分，依法諭知不受理判決，原審未及
      審酌，而予論罪科刑，亦有未合。
己、原審就被告子○○、壬○○、辛○○所為判決部分，既有前
    述可議之處，應由本院將原判決關於此部分撤銷改判如下：
    (一)爰審酌被告子○○當時係臺北縣政府地政局局長，竟不知
      廉潔自守，對其職務上之行為、或違背其職務之行為，期
      約、收受賄賂，嚴重玷辱官箴；另被告壬○○明知其妹夫
      子○○違法犯紀，不知規勸，猶與同流合污，及其等品行
      、犯罪動機、目的、手段、所生危害、受賄所得金額龐大
      ，且均未予繳回、犯罪情節重大，被告子○○犯罪後態度
      不佳，一再飾詞狡辯，不知悔悟態度等一切情狀，分別量
      處被告子○○、壬○○如主文第二項、第三項所示之刑，
      且就二人所科罰金刑部分，諭知易服勞役之折算標準。又
      被告子○○、壬○○所犯為貪污治罪條例之罪，均應依同
      條例第十七條規定，分別宣告褫奪公權如主文第二項、第
      三項所示。並對被告子○○定應執行刑，及其所受二個褫
      奪公權之宣告，依刑法第五十一條第八款規定，諭知就其
      最長期間十年執行之。至被告子○○、壬○○共同犯罪所
      得賄賂港幣五千五百六十九萬三千七百零三元，應依貪污
      治罪條例第十條第一項之規定諭知連帶追繳沒收，如全部
      或一部不能追繳時，應以其財產抵償之。又此賄款因屬被
      告辛○○所交付之賄賂，然交付賄賂之人，非屬貪污治罪
      條例第十條第一項所稱之被害人，對於應諭知追繳沒收之
      財物，不得發還交付賄賂之人（最高法院六十九年度台上
      字第八七九號判例參照），併此敘明。
    (二)被告辛○○被訴部分公訴不受理，並不經言詞辯論為之。
庚、原審以不能證明被告己○○、癸○○、庚○○、丑○○、戊
    ○犯罪，而均為無罪之判決，經核並無違誤，檢察官就此部
    分之上訴，為無理由，應予駁回。
辛、被告己○○、庚○○、戊○於本院經合法傳喚，均無正當之
    理由不到庭，爰不待其陳述，逕行判決。
據上論斷，應依刑事訴訟法第三百六十八條、第三百六十九條第
一項前段、第三百六十四條、第二百九十九條第一項前段、第三
百七十一條、第三百零三條第五款、第三百零七條，貪污治罪條
例第二條前段、第三條、第四條第一項第五款、第五條第一項第
三款、第十條第一項、第二項、第十七條，修正後洗錢防制法第
九條第一項、第五項後段，刑法第十一條前段、第二條第一項前
段、第二十八條、第一百三十四條、第一百三十八條、第二百十
六條、第二百十一條、第五十五條、三十七條第二項、第四十二
條第三項、第五十一條第五款、第八款，罰金罰鍰提高標準條例
第二條，現行法規所定貨幣單位折算新臺幣條例第二條，判決如
主文。
本案經檢察官劉斐玲到庭執行職務。
中　　華　　民　　國　　94　　年 　　4　　月　　20  　日
　　　　　　　　　刑事第五庭　審判長法　官　房 阿 生
                                    法　官  蔡 光 治
                                    法　官  雷 元 結
以上正本證明與原本無異。
如不服本判決，應於收受送達後十日內向本院提出上訴書狀，其
未敘述上訴之理由者並得於提起上訴後十日內向本院補提理由書
（均須按他造當事人之人數附繕本）。
                                    書記官  李 家 敏
中　　華　　民　　國　　94　　年　　4 　　月　　27　　日
附錄：本案論罪科刑法條全文
貪污治罪條例第四條
有下列行為之一者，處無期徒刑或十年以上有期徒刑，得併科新
台幣一億元以下罰金：
一  竊取或侵占公用或公有器材、財物者。
二  藉勢或藉端勒索、勒徵、強占或強募財物者。
三  建築或經辦公用工程或購辦公用器材、物品，浮報價額、數
    量、收取回扣或有其他舞弊情事者。
四  以公用運輸工具裝運違禁物品或漏稅物品者。
五  對於違背職務之行為，要求、期約或收受賄賂或其他不正利
    益者。
前項第一款至第四款之未遂犯罰之。
貪污治罪條例第五條
有下列行為之一者，處七年以上有期徒刑，得併科新台幣六千萬
元以下罰金：
一  意圖得利，擅提或截留公款或違背法令收募稅捐或公債者。
二  利用職務上之機會，詐取財物者。
三  對於職務上之行為，要求、期約或收受賄賂或其他不正利益
    者。
前項第一款及第二款之未遂犯罰之。
修正後之洗錢防制法第九條
犯第二條第一款之罪者，處五年以下有期徒刑，得併科新臺幣三
百萬元以下罰金。
犯第二條第二款之罪者，處七年以下有期徒刑，得併科新臺幣五
百萬元以下罰金。
以犯前二項之罪為常業者，處三年以上十年以下有期徒刑，得併
科新臺幣一百萬元以上一千萬元以下罰金。
法人之代表人、法人或自然人之代理人、受雇人或其他從業人員
，因執行業務犯前三項之罪者，除處罰行為人外，對該法人或自
然人並科以各該項所定之罰金。但法人之代表人或自然人對於犯
罪之發生，已盡力監督或為防止行為者，不在此限。
犯前四項之罪，於犯罪後六個月內自首者，免除其刑；逾六個月
者，減輕或免除其刑；在偵查或審判中自白者，減輕其刑。
